ACORDAO-COMPLETO-2384366

ACÓRDÃO 3522/2020 ATA 9/2020 - SEGUNDA CÂMARA

VISTOS, relatados e discutidos estes autos que apreciam Recursos de Reconsideração interpostos por Victor Grabois, Jorge Cézar Couto de Oliveira e pela empresa W. A. Siqueira Engenharia Ltda. contra o Acórdão 3607/2017-TCU-Segunda Câmara;
ACORDAM os Ministros do Tribunal de Contas da União, reunidos em Sessão da 2ª Câmara, ante as razões expostas pelo Relator, e com fundamento nos arts. 32, inciso I e 33, da Lei 8.443/1992, em:
9.1. conhecer dos Recursos de Reconsideração interpostos por W. A. Siqueira Engenharia Ltda., Victor Grabois e Jorge Cézar Couto de Oliveira;
9.2. negar provimento aos recursos interpostos por W. A. Siqueira Engenharia Ltda. e Jorge Cézar Couto de Oliveira;
9.3. dar provimento parcial ao recurso interposto por Victor Grabois, tão-somente para afastar a sua responsabilidade solidária pelo dano apurado no Contrato 3/2003, excluindo o seu nome do item 9.5.1 do Acórdão 3607/2017-TCU-Segunda Câmara;
9.4. reduzir o valor da multa aplicada a Victor Grabois por meio do item 9.6 do Acórdão 3607/2017-TCU-Segunda Câmara para o valor de R$ 25.000,00 (vinte e cinco mil reais) ;
9.5. dar ciência desta deliberação aos recorrentes.

Recursos de Reconsideração manejados por Victor Grabois, Jorge Cezar Couto de Oliveira e pela empresa W. A. Siqueira Engenharia Ltda. contra o Acórdão 3607/2017TCU2ª Câmara

Segunda Câmara

Hospital Federal de Bonsucesso.

3. Interessados/Responsáveis/Recorrentes:
3.1. Interessado: Hospital Federal de Bonsucesso (00.394.544/0202-91).
3.2. Responsáveis: Antonio Waldeck Gomes de Souza (XXX.016.427-XX); Fulvia Maria dos Santos (XXX.289.838-XX); Haroldo Araujo do Nascimento (XXX.815.357-XX); Irandir dos Santos Azevedo (XXX.099.237-XX); Jorge Cezar Couto de Oliveira (XXX.334.187-XX); Mary Alves Costa (XXX.161.257-XX); Multiprof - Cooperativa Multiprofissional de Serviço (01.466.841/0001-51); Raimunda Celia Miranda (XXX.930.202-XX); Roberto Pereira da Silva (XXX.695.447-XX); Roseli Monteiro da Silva (XXX.225.357-XX); Rosângela Maria da Conceição (XXX.270.667-XX); Valdemar da Silva Fagundes (XXX.083.561-XX); Victor Grabois (XXX.200.547-XX); Virla Bellonia Rezende (XXX.791.627-XX); W. A. Siqueira Engenharia Ltda. (27.500.404/0001-09).
3.3. Recorrentes: Jorge Cezar Couto de Oliveira (XXX.334.187-XX); Victor Grabois (XXX.200.547-XX); W. A. Siqueira Engenharia Ltda. (27.500.404/0001-09).

13.1. Ministros presentes: Ana Arraes (Presidente), Augusto Nardes, Aroldo Cedraz (Relator) e Raimundo Carreiro.
13.2. Ministros-Substitutos presentes: Marcos Bemquerer Costa e André Luís de Carvalho.

ACORDAO-COMPLETO-2496344

Acórdão de Relação 10812/2021 - Segunda Câmara

Acórdão de Relação

ACORDAO-COMPLETO-2410834

Acórdão 1635/2021 - Segunda Câmara

ACORDAO-COMPLETO-2540645

Acórdão 4460/2022 - Segunda Câmara

ACORDAO-COMPLETO-2536824

Acórdão de Relação 1050/2022 - Plenário

AROLDO CEDRAZ

Ministro José Mucio Monteiro.

Inicio este Relatório pela transcrição da instrução de mérito da Secretaria de Recursos (peça 150) , a qual examinou os Recursos de Reconsideração manejados por Victor Grabois, Jorge Cezar Couto de Oliveira e pela empresa W. A. Siqueira Engenharia Ltda. contra o Acórdão 3607/2017-TCU-Segunda Câmara:
"INTRODUÇÃO
Versa a espécie sobre Recursos de Reconsideração interpostos por W. A. Siqueira Engenharia Ltda., Victor Grabois (ex-Diretor-Geral) e Jorge Cézar Couto de Oliveira (ex-Chefe da Divisão Administrativa) do HFB, conforme petições constantes das peças 101, 111 e 114, em face do Acórdão 3607/2017-TCU-Segunda Câmara (peça 79) , de relatoria do Ministro José Múcio Monteiro.
2.	O Acórdão 3607/2017-TCU-Segunda Câmara possui o seguinte teor:
ACORDAM os Ministros do Tribunal de Contas da União, reunidos em Sessão da 2ª Câmara, com fundamento nos arts. 1º, inciso I; 16, incisos I, II e III, alíneas "b" e "c"; 17; 18; 19, caput; 23, incisos II e III; 28, inciso II; e 57 da Lei 8.443/1992 c/c o art. 214, inciso III, alínea "a" do Regimento Interno e ante as razões expostas pelo Relator, em:
9.1. julgar regulares as contas de Roseli Monteiro da Silva, Irandir dos Santos Azevedo, Haroldo Araujo do Nascimento, Roberto Pereira da Silva, Raimunda Célia Miranda, Valdemar da Silva Fagundes, Fúlvia Maria dos Santos e Mary Alves Costa, dando-lhes quitação plena, com fundamento no art. 17 da Lei 8.443/1992;
9.2. julgar regulares com ressalva as contas de Antônio Waldeck Gomes de Souza, Virla Bellonia Rezende Teixeira e Rosângela Maria da Conceição, dando-lhes quitação, com fundamento no art. 18 da Lei 8.443/1992;
9.3. julgar irregulares as contas de Victor Grabois e de Jorge Cezar Couto de Oliveira, com fundamento no art. 16, inciso III, alíneas "b" e "c", da Lei 8.443/1992;
9.4. julgar irregulares as contas da Multiprof - Cooperativa Multiprofissional de Serviço e da W.A. Siqueira Engenharia Ltda., com fundamento no art. 16, inciso III, alínea "c", da Lei 8.443/1992;
9.5. condenar solidariamente os responsáveis Victor Grabois, Jorge Cezar Couto de Oliveira, Multiprof - Cooperativa Multiprofissional de Serviço e W.A. Siqueira Engenharia Ltda. ao pagamento das quantias relacionadas abaixo, com a fixação do prazo de 15 (quinze) dias, a contar da notificação, para que comprovem, perante este Tribunal, o recolhimento da dívida aos cofres do Hospital Federal de Bonsucesso, atualizada monetariamente e acrescida dos juros de mora devidos, calculados a partir das respectivas datas até a data do efetivo recolhimento, na forma prevista na legislação em vigor:
9.5.1. Responsáveis solidários: Victor Grabois, Jorge Cézar Couto de Oliveira e Multiprof - Cooperativa Multiprofissional de Serviço 
	Data
	Valor
	Débito/crédito

	5/2/2004
	R$ 14.001,05
	D

	1/3/2004
	R$ 36.165,93
	D

	29/4/2004
	R$ 47.353,47
	D

	28/7/2004
	R$ 12.686,15
	D

	27/8/2004
	R$ 8.617,34
	D

	29/9/2004
	R$ 14.170,51
	D

	8/11/2004
	R$ 13.051,26
	D

9.5.2. Responsáveis solidários: Jorge Cézar Couto de Oliveira e Multiprof - Cooperativa Multiprofissional de Serviço 
	Data
	Valor
	Débito/crédito

	9/12/2004
	R$ 296,67
	D

9.5.3. Responsáveis solidários: Victor Grabois, Jorge Cézar Couto de Oliveira e W.A. Siqueira Engenharia Ltda.
	Data
	Valor
	Débito/crédito

	23/1/2004
	R$ 111.983,94
	D

	17/2/2004
	R$ 3.228,41
	D

	19/2/2004
	R$ 94.852,20
	D

	8/3/2004
	R$ 3.228,41
	D

	12/4/2004
	R$ 23.544,20
	D

	10/5/2004
	R$ 2.024,71
	C

	9/6/2004
	R$ 35.377,37
	D

	29/7/2004
	R$ 34.549,51
	D

	13/8/2004
	R$ 20.829,39
	D

	10/9/2004
	R$ 20.829,39
	D

	7/10/2004
	R$ 20.830,39
	D

	19/11/2004
	R$ 20.830,39
	D

9.5.4. Responsáveis solidários: Jorge Cézar Couto de Oliveira e W.A. Siqueira Engenharia Ltda.
	Data
	Valor
	Débito/crédito

	29/12/2004
	R$ 20.830,39
	D

	21/1/2005
	R$ 20.830,39
	D

	21/2/2005
	R$ 20.830,39
	D

	14/3/2005
	R$ 20.830,39
	D

	6/4/2005
	R$ 20.830,39
	D

	5/5/2005
	R$ 7.616,80
	C

	3/6/2005
	R$ 7.616,80
	C

	8/7/2005
	R$ 7.616,80
	C

	10/8/2005
	R$ 7.616,80
	C

	12/9/2005
	R$ 7.616,80
	C

	7/10/2005
	R$ 7.616,80
	C

	23/11/2005
	R$ 7.616,80
	C

	8/12/2005
	R$ 7.616,80
	C

	16/1/2006
	R$ 7.616,80
	C

	6/2/2006
	R$ 7.616,80
	C

	13/4/2006
	R$ 7.616,80
	C

	28/4/2006
	R$ 7.616,80
	C

	15/5/2006
	R$ 16.952,77
	C

	4/7/2006
	R$ 16.952,77
	C

	7/8/2006
	R$ 9.902,15
	C

	31/8/2006
	R$ 10.310,34
	C

9.6. aplicar multa, individualmente, a Victor Grabois, Jorge Cézar Couto de Oliveira, Multiprof - Cooperativa Multiprofissional de Serviço e W.A. Siqueira Engenharia Ltda., nos respectivos valores de R$ 40.000,00 (quarenta mil reais) , R$ 40.000,00 (quarenta mil reais) , R$ 10.000,00 (dez mil reais) e R$ 30.000,00 (trinta mil reais) , fixando-lhes o prazo de 15 (quinze) dias, a contar das notificações, para comprovarem perante este Tribunal o recolhimento das dívidas aos cofres do Tesouro Nacional, atualizadas monetariamente desde a data do presente acórdão até a do efetivo pagamento, se for quitada após o vencimento, na forma da legislação em vigor;
9.7. autorizar, desde logo, a cobrança judicial das dívidas, caso não atendidas as notificações;
9.8. dar ciência deste acórdão ao órgão de controle interno para que verifique na próxima auditoria de gestão do Hospital Federal de Bonsucesso se foram adotadas medidas visando à devolução por parte de Francisca Ruth Feijão Medina e Marisa Zenaide Ribeiro Gomes de valores apurados no Processo Administrativo Disciplinar 33374.002285/2008-90; 
9.9. remeter cópia deste acórdão, bem como do relatório e voto que o fundamentam, à Procuradoria da República no Estado do Rio de Janeiro, para as providências que entender cabíveis.
HISTÓRICO
3.	Originalmente, estes autos tratavam de tomada de contas anual do Hospital Federal de Bonsucesso (HFB) , referente ao exercício de 2004.
4.	Depois de realizadas diversas audiências (peça 3, p. 4, peça 6, p. 3) , foram apresentadas razões de justificativa, as quais, depois de analisadas, ensejaram as seguintes citações:
a) Victor Grabois (ex-Diretor-Geral) , Jorge Cézar Couto de Oliveira (ex-chefe da Divisão de Administração) e a Multiprof - Cooperativa Multiprofissional de Serviço em face do pagamento por serviços não executados, relativos ao Contrato 3/2003, conforme tabelas abaixo:
a.1) débito solidário entre Victor Grabois, Jorge Cézar Couto de Oliveira e a Multiprof:
	Data
	Valor (R$) 

	05/02/2004
	14.001,05

	01/03/2004
	36.165,93

	29/04/2004
	47.353,47

	28/07/2004
	12.686,15

	27/08/2004
	8.617,34

	29/09/2004
	14.170,51

	08/11/2004
	13.051,26

a.2) débito solidário entre Jorge Cézar Couto de Oliveira e a Multiprof:
	Data
	Valor (R$) 

	09/12/2004
	296,67

b) Victor Grabois (ex-Diretor-Geral) , Jorge Cézar Couto de Oliveira (ex-chefe da Divisão de Administração) e a empresa W.A. Siqueira Engenharia Ltda., em decorrência de pagamentos a maior, realizados no âmbito do Contrato 2/2002, conforme tabelas abaixo:
b.1) débito solidário entre Victor Grabois, Jorge Cézar Couto de Oliveira e a empresa W.A. Siqueira Engenharia Ltda.:
	Data
	Valor (R$) 
	Débito/Crédito

	23/01/2004
	111.983,94
	D

	17/02/2004
	3.228,41
	D

	19/02/2004
	94.852,20
	D

	08/03/2004
	3.228,41
	D

	12/04/2004
	23.544,20
	D

	10/05/2004
	2.024,71
	C

	09/06/2004
	35.377,37
	D

	29/07/2004
	34.549,51
	D

	13/08/2004
	20.829,39
	D

	10/09/2004
	20.829,39
	D

	07/10/2004
	20.830,39
	D

	19/11/2004
	20.830,39
	D

b.2) débito solidário entre Jorge Cézar Couto de Oliveira e a empresa W.A. Siqueira Engenharia Ltda.:
	Data
	Valor (R$) 
	Débito/Crédito

	29/12/2004
	20.830,39
	D

	21/01/2005
	20.830,39
	D

	21/02/2005
	20.830,39
	D

	14/03/2005
	20.830,39
	D

	06/04/2005
	20.830,39
	D

	05/05/2005
	7.616,80
	C

	03/06/2005
	7.616,80
	C

	08/07/2005
	7.616,80
	C

	10/08/2005
	7.616,80
	C

	12/09/2005
	7.616,80
	C

	07/10/2005
	7.616,80
	C

	23/11/2005
	7.616,80
	C

	08/12/2005
	7.616,80
	C

	16/01/2006
	7.616,80
	C

	06/02/2006
	7.616,80
	C

	13/04/2006
	7.616,80
	C

	28/04/2006
	7.616,80
	C

	15/05/2006
	16.952,77
	C

	04/07/2006
	16.952,77
	C

	07/08/2006
	9.902,15
	C

	31/08/2006
	10.310,34
	C

5.	Sobre o mérito, assim se pronunciou o Relator a quo, nos termos do Voto (peça 80) condutor do Acórdão (peça 79) atacado:
3. Após diversas etapas de instrução, a discussão de mérito neste processo centrou-se nas irregularidades tratadas nos itens 10.2.3.4, 10.2.3.13 e 10.2.3.14 do relatório da CGU e, consequentemente, na apuração de eventual prejuízo verificado em dois contratos celebrados pelo Hospital.
4. O item 10.2.3.4 do relatório da CGU reporta-se ao contrato firmado com a Multiprof - Cooperativa Multiprofissional de Serviço e tinha por objeto, nominalmente, a execução de projeto de modernização gerencial do HFB, mas, na prática, tratava-se de locação de mão de obra, com carga de trabalho estimada em 6.066 horas/mês, sem fixação de efetivo.
5. Como observado pela CGU, até novembro/2004, a prestação de serviços foi atestada sem estar lastreada em nenhum tipo de controle formal, seja de cumprimento de tarefas, seja de frequência. Em dezembro de 2004, com a assunção de uma nova Direção, passou-se a fazer o controle de frequência dos terceirizados.
6. O débito, neste caso, foi apurado a partir da constatação, pela CGU, de que os valores pagos à Multiprof referentes aos serviços prestados nos meses de janeiro a dezembro de 2004 foram calculados com base em relações de frequência que incluíam nomes de dez pessoas que não constavam nas folhas de pagamento da cooperativa. O valor do débito foi calculado com base na glosa dos valores pagos à Multiprof supostamente como contraprestação pelos serviços prestados por tais pessoas. Trata-se, em suma, de imputação de ausência da boa e regular comprovação da despesa.
7. No parecer do representante do Ministério Público, pelas referências ao art. 70, parágrafo único, da Constituição Federal em vigor, ao art. 93 do Decreto-lei 200/1967, ao art. 39 do Decreto 93.872/1986, além de numerosa lista de julgados desse Tribunal, foi robustamente afirmada a atribuição legal conjunta do ex-Diretor Geral e do ex-Chefe da Divisão da Administração do HFB do dever de demonstrarem o correto emprego dos recursos federais.
8. Pelo mesmo modo, também foi evidenciada a obrigação de restituírem aos cofres públicos os valores gastos sem a devida comprovação. Tal obrigação possui caráter solidário e, assim, alcança a empresa que concorreu para o cometimento do dano, conforme art. 16, inc. III, alínea "c", e § 2º, da Lei 8.443/1992.
9. As razões de justificativa e alegações de defesa apresentadas não ofereceram a comprovação requerida no caso. Não foram apresentados quaisquer documentos que superem a glosa efetuada sobre pagamentos por serviços de pessoas para as quais não há prova de que efetivamente trabalharam. Nem mesmo nos relatórios de produção da Multiprof, equivalentes a folhas de pagamento, encontrou-se anotação sobre as pessoas listadas pela CGU, cujos nomes foram incluídos nas listas apresentadas pela empresa para o faturamento perante o HFB.
10. Os itens 10.2.3.13 e 10.2.3.14 do relatório da CGU referem-se ao contrato firmado com a W.A. Siqueira Engenharia Ltda., cujo objeto era a prestação de serviços de manutenção preventiva e corretiva predial, instalações ordinárias e especiais e de equipamentos prediais, bem como obras, serviços de engenharia e reformas prediais do HFB.
11. Nesse caso, houve repactuações do contrato, supostamente para fazer frente a aumento de custos decorrentes de convenções coletivas de trabalho ou à tabela EMOP (Empresa de Obras Públicas do Estado do Rio de Janeiro) , porém, os aumentos efetivos superaram os índices extraíveis dessas fontes.
12. Sobre a aplicação direta da tabela EMOP foi ainda destacada a infração aos arts. 3º, § 2º, e 4º, inciso I, do Decreto 2.271/1997. Na apuração do débito, porém, prudentemente, somente assim foram considerados os montantes que efetivamente superaram os índices da tabela da EMOP e das convenções coletivas de trabalho.
13. Não procedem as alegações de obscuridade nas razões para a caracterização de responsabilidades, dado que a imputação e o cálculo do débito foram claramente evidenciados, como destacado no trecho da instrução à peça 44, pp. 4-20, a seguir reproduzido:
'33. Esta é, como se constata no Ofício de Citação 1.489/2011-TCU/SECEX-RJ-D4, de 16/06/2011, a única imputação feita à empresa (fls. 1561-1562, volume 8) :
'Ato impugnado: pagamentos maiores do que os realmente devidos no Contrato 2/2002, celebrado entre o Hospital Federal de Bonsucesso e a empresa W.A. Siqueira Ltda., decorrentes de impropriedades no reajustamento do valor contratual.'
34. A metodologia e os demonstrativos do débito constam das fls. 1422-1551 do volume 8. A instrução de fls. 1422-1434 levou em consideração o reajuste dos valores da mão de obra, baseado nas variações acordadas nas convenções coletivas de trabalho e, divergindo da opinião da CGU e do próprio Serviço Financeiro do HFB, aplicou a variação da tabela EMOP no cálculo do débito.'
14. Outrossim, meras indicações de possíveis fatores não considerados na metodologia utilizada nas apurações em tela não são suficientes para afastar as evidências de dano ao erário. Recai sobre os gestores responsáveis o ônus da prova da boa e regular execução de despesa, assim como não pode a empresa receber mais do que o devido, e não há previsão, nas regras processuais aplicáveis ao exame de tomada de contas, para o TCU designar perícia, mediante simples requerimento dos interessados, com essa finalidade.
15. Atenta-se para o fato de Victor Grabois e Jorge Cézar Couto de Oliveira, antes da citação relativa aos itens 10.2.3.4, 10.2.3.13 e 10.2.3.14 do relatório da CGU, terem se manifestado sobre esses mesmos tópicos em sede de razões de justificativa, porém, em síntese, com os mesmos argumentos acima expostos e rejeitados. Destaca-se que Jorge Cézar Couto de Oliveira, após a citação, não apresentou alegações de defesa.
16. A audiência de Victor Grabois abordou também os itens 7.1.1.1 (ausência de recolhimento de contribuições previdenciárias sobre serviços prestados por cooperativas) e 10.2.4.3 (uso de dotação indevida para aquisição de novos equipamentos) do relatório de auditoria da Controladoria-Geral da União (CGU) .
17. Quanto ao item 7.1.1.1, a imputação foi de infração ao inciso IV do art. 22 da Lei 8.212/1991. Contudo, considero que o ex-gestor não deve ser apenado por isso, porque, tempestivamente, foram encaminhadas as providências corretivas por parte da CGU, como anotado pela unidade técnica (peça 21, pp. 3-4, itens 11.1 a 11.2) e, posteriormente, nos termos da Resolução do Senado Federal 10/2016, foi suspensa a execução desse dispositivo dada a declaração de inconstitucionalidade pelo Supremo Tribunal Federal.
18. Sobre o item 10.2.4.3, a unidade técnica, após exame das razões de justificativa, demostrou restarem ainda caracterizadas a utilização de dotação orçamentária de custeio para aquisição de material permanente, contrariando a Lei 4.320/1964, e a fuga ao procedimento licitatório em desacordo com os arts. 1º, 2º e 3º da Lei 8.666/1993 (peça 21, pp. 4-7, itens 13 a 13.9) . No entanto, embora essas ocorrências se acrescentem aos motivos para irregularidade das contas, nelas, isoladamente, não reside razão para aplicação de sanção adicional à que deverá ser imputada à Victor Grabois em face das demais irregularidades associadas ao débito e que justificam a aplicação de multa com base no art. 57 da Lei 8.443/1992.
6.	O Tribunal, considerando os documentos constantes dos autos, bem como a motivação do Relator a quo, julgou irregulares as contas de Victor Grabois, Jorge Cezar Couto de Oliveira e W. A. Siqueira Engenharia Ltda., condenando-os em débito, além de aplicar-lhes multa pelos valores especificados pelo Acórdão 3607/2017-TCU-Segunda Câmara (peça 79) nos termos descritos no item 2 desta instrução.
7.	Inconformados com o decisum proferido pelo TCU, Victor Grabois, Jorge Cezar Couto de Oliveira e W. A. Siqueira Engenharia Ltda. interpuseram recursos de reconsideração (peças 101, 111, 114) , que passam a ser analisados nos aspectos de admissibilidade e de mérito.
ADMISSIBILIDADE
8.	Reiteram-se os exames preliminares de admissibilidade (peças 116-118) , ratificados pelo Relator (peça 123) , Ministro Aroldo Cedraz, que concluíram pelo conhecimento dos recursos interpostos por Victor Grabois, Jorge Cezar Couto de Oliveira e W. A. Siqueira Engenharia Ltda., suspendendo-se os efeitos dos itens 9.3, 9.4, 9.5, 9.5.1, 9.5.2, 9.5.3, 9.5.4, 9.6, 9.7 do Acórdão 3607/2017-TCU-Segunda Câmara.
MÉRITO
9. Delimitação.
9.1	Constitui objeto do presente recurso verificar a regularidade de recolhimento da contribuição previdenciária incidente sobre prestação de serviços por cooperativas (item 7.1.1.1) , faturamento por serviços não comprovados no contrato 3/2003 (item 10.2.3.4) , repactuações realizadas nos preços dos serviços de manutenção predial sem a devida fundamentação em planilhas de custos e formação de preços (item 10.2.3.13) e repactuações fundamentadas em índices de reajuste salarial superiores àqueles previstos nas convenções coletivas de trabalho (item 10.2.3.14) .
10.	Passa-se ao mérito dos respectivos recursos, por recorrente.
11.	O Sr. Victor Grabois, na gestão dos recursos em exame, exerceu a função de ex-Diretor-Geral; Sr. Jorge Cézar Couto de Oliveira, no mesmo período, Chefe da Divisão Administrativa do Hospital Federal de Bonsucesso (HFB) .
VICTOR GRABOIS (peça 114) 
12. Histórico da gestão de Victor Grabois à frente do HFB.
12.1.	O recorrente, depois de mencionar a tempestividade do recurso e apresentar uma síntese da tomada de contas especial originária do presente recurso, inaugura suas razões recursais com "histórico de minha gestão à frente do Hospital Geral de Bonsucesso".
12.2.	Menciona que ficou à frente do HFB, no período de 29/12/1999 a 30/11/2004, o que teria ocorrido em razão do "bom desempenho do hospital, avaliado de forma positiva pela comunidade usuária, pelos profissionais de saúde, autoridades do Ministério da Saúde e também pelos órgãos de controle, como o próprio Tribunal de Contas (...) ".
12.3.	Acerca de sua atuação como Diretor-Geral, o recorrente destaca que, no início de sua gestão (2000) , a maternidade encontrava-se interditada; havia prestação de serviços sem contratos estabelecidos após processos licitatórios, ou mesmo sem contrato; degradação dos ambientes de cuidado e da infraestrutura de força e energia elétrica.
12.4.	Também informa que o HFB possivelmente "seja o maior hospital do Rio de Janeiro", motivo por que se releva no contexto de complexidade assistencial e tecnológica, além de prestar assistência "em região com os mais baixos IDHs da cidade (Manguinhos, Alemão e Maré) e geograficamente ao lado da Baixada Fluminense". Continua o recorrente a mencionar a estrutura, número de leitos, ausência de concurso público, além dos recursos humanos de que dispunha.
12.5.	Mesmo ao mencionar as dificuldades do HFB, o recorrente relata a evolução do Hospital tanto na gestão dos recursos, como na prestação dos serviços típicos, conforme seguinte extrato:
'No entanto, o Hospital Geral de Bonsucesso foi capaz de melhorar fortemente seu desempenho, quantitativamente e qualitativamente em termos assistenciais, assim como em relação à gestão de recursos financeiros e logísticos. O Documento Fiscalis 866/2005 (Anexo 1) deixa claro não só a economicidade da prestação de serviços no HGB se comparada com as demais instituições de saúde federais no Rio de Janeiro, assim como a realização de licitações como concorrências, tomadas de preços e depois pregões para a contratação de serviços e aquisição de insumos, o que não era sempre o cenário dos demais hospitais, segundo o mesmo documento. Todos os contratos de prestação de serviços foram regularizados ao longo da nossa gestão. Segundo o mesmo relatório, todos os hospitais deveriam melhorar seus processos de gestão (planejamento, gestão, monitoramento e avaliação) , mas mesmo nesse contexto conseguiu-se realizar a gestão de em torno de 80 a 100 milhões de reais por ano, sendo todas as contas aprovadas de 2000 a 2003 pelo TCU, com regularidade com ressalvas.'
12.6.	Continua o recorrente:
'Acrescento a esses pontos supracitados o item 3.1 de Relatório da 4ã Diretoria Técnica da Secex-RJ (ANEXO 2) de 10/02/2009: "no juízo de reprovabilidade exercido por esta Corte, devem-se aquilatar as circunstâncias fáticas e o grau de responsabilidade dos agentes envolvidos. Ao ponderar o elemento subjetivo da conduta dos responsáveis, o TCU (aspas no original") "avalia, também, as condições concretas que circundavam a realidade vivenciada pelo agente que tem suas contas examinadas e indaga se teria atuado de forma satisfatória ou se seria razoável exigir-lhe que houvesse adotado providências distintas das que adotou", podendo-se dizer (aspas no original) "que já se encontra sedimentada no âmbito do Tribunal, a percepção de que a mera identificação de irregularidade não é requisito para a apenação do responsável.' (da obra do Ministro Benjamin Zymler Direito Administrativo e Controle, Belo Horizonte: Fórum, 2005, p.338-339) .
Análise
12.7.	Não se desconhece a relevância dos serviços prestados pelo HFB, haja vista os imprescindíveis serviços médicos sob a responsabilidade daquele Hospital. A localização geográfica corrobora a importância socioeconômica da entidade na região.
12.8.	Entretanto, a descrição das competências do Hospital, das dificuldades e até mesmo da evolução administrativa, como mencionado pelo recorrente, de per si, não são suficientes para afastar as irregularidades que recaem sobre os autos, pois foram apurados débitos, cujos argumentos anteriores não os justificam ou elidem.
13. Contrato 3/2003 - Pagamento à Multiprof - Cooperativa Multiprofissional de Serviço por Serviços Supostamente não Executados.
13.1.	Antes de iniciar os argumentos do recorrente, transcreve-se a motivação do Relator a quo, tão-somente com o objetivo de rememorar sua motivação sobre esse item:
'4. O item 10.2.3.4 do relatório da CGU reporta-se ao contrato firmado com a Multiprof - Cooperativa Multiprofissional de Serviço e tinha por objeto, nominalmente, a execução de projeto de modernização gerencial do HFB, mas, na prática, tratava-se de locação de mão de obra, com carga de trabalho estimada em 6.066 horas/mês, sem fixação de efetivo.
5. Como observado pela CGU, até novembro/2004, a prestação de serviços foi atestada sem estar lastreada em nenhum tipo de controle formal, seja de cumprimento de tarefas, seja de frequência. Em dezembro de 2004, com a assunção de uma nova Direção, passou-se a fazer o controle de frequência dos terceirizados.
6. O débito, neste caso, foi apurado a partir da constatação, pela CGU, de que os valores pagos à Multiprof referentes aos serviços prestados nos meses de janeiro a dezembro de 2004 foram calculados com base em relações de frequência que incluíam nomes de dez pessoas que não constavam nas folhas de pagamento da cooperativa. O valor do débito foi calculado com base na glosa dos valores pagos à Multiprof supostamente como contraprestação pelos serviços prestados por tais pessoas. Trata-se, em suma, de imputação de ausência da boa e regular comprovação da despesa.'
13.2.	Assim inicia a fundamentação o recorrente:
'Todos os contratos de serviços estabelecidos, com ou sem mão-de-obra, após os processos licitatórios no HGB, possuíam um fiscal de contrato, seguindo a legislação vigente, a quem cabia fazer valer o cumprimento das cláusulas contratuais, sejam os contratos com empresas (a grande maioria) , seja com cooperativas e fundações. Nos contratos de prestação de serviços com mão-de-obra, a norma estabelecida pela Direção Geral, no tocante à força de trabalho contratada, é de que cabia aos fiscais zelar pelo cumprimento de todas as horas contratadas, nos setores e cargas horárias previstos no contrato, e de prever a substituição pela empresa contratada se houvesse alguma falta, ou desconto no pagamento a ser realizado à empresa em caso de não substituição do faltoso (...) .O trabalho dos fiscais dos contratos incluía a ronda pelos postos de trabalho, a checagem de presença ou de folha de ponto (o que não era o caso para cooperativados) , e a fiscalização da qualidade do serviço prestado. Todas essas atividades permitiam o controle das horas de serviço efetivamente praticadas em relação às horas contratadas. A observação de qualquer processo de pagamento permite observar a atestação da prestação de serviços e as etapas subsequentes. No âmbito desse mesmo processo (03/2003) e em outros que envolviam mão de obra, descontos foram realizados por conta de faltas não compensadas, como já indicado acima, com atesto da então Gestora dos Recursos Humanos no HGB (64/2000) , que era a fiscal do contrato ao longo do período.'
13.3.	Continua o recorrente:
'O controle de horas contratadas em serviços de natureza gerencial, além de incluir listas de frequência, comuns a todos serviços terceirizados, era estabelecido também no controle dos serviços e produtos, cuja percepção pela Direção Geral e Direções Adjuntas seria imediata em termos do não cumprimento. Cada setor que possuía mão de obra referente ao contrato 03/2003 tinha um responsável ou chefe do Serviço, assim como nos demais contratos. No caso desses serviços, na maior parte das vezes esse chefe também era contratado, pela ausência de servidores públicos federais no hospital, com o perfil do cargo, o que explica a razão de uma licitação para modernização gerencial e após, estabelecer o contrato objeto da Tomada de Contas de 2004. Esse responsável também informava ao fiscal a frequência e o cumprimento da carga horária de seus subordinados. Além do chefe do Serviço e do fiscal do contrato havia um supervisor da Cooperativa, que também fazia esse controle.'
Análise
13.4.	Ao se fazer uma pesquisa acerca das atividades e infraestrutura do Hospital Federal de Bonsucesso, em 27/4/2018, têm-se as seguintes informações (fonte: http://www.hgb.rj.saude.gov.br/hospital) :
O Hospital Federal de Bonsucesso (HFB) , vinculado ao Ministério da Saúde, é um complexo hospitalar com mais de 42m2 de área construída e localização estratégica na Região Metropolitana do Rio de Janeiro. O Hospital está situado na principal via de trânsito do Estado do Rio de Janeiro, a Av. Brasil, ligando a cidade do Rio com demais cidades do Estado, principalmente a Baixada Fluminense, o que faz do Hospital Federal de Bonsucesso uma referência em serviços de média e alta complexidade a toda a população do Estado. O HFB é o maior hospital da rede pública do Estado do Rio de Janeiro em volume geral de atendimentos mensais, com cerca de 15 mil consultas ambulatoriais, 1.300 internações, 1.200 atendimentos de emergência, 120 mil exames laboratoriais e 5 mil exames de imagem.
Com perfil predominantemente cirúrgico, o HFB possui mais de 50 serviços especializados, tais como cirurgia de cabeça e pescoço, cirurgia geral, cardiologia, neurocirurgia, urologia, oftalmologia, entre outros. A atividade cirúrgica do Hospital conta com diversos procedimentos realizados por videocirurgia. A grande referência cirúrgica da Unidade são as cirurgias oncológicas. Além disso, a Unidade é referência no Sistema Único de Saúde do Estado em transplante renal e no atendimento à Gestante e ao Recém-Nascido de Alto Risco. Possui emergência obstétrica para atendimentos de mães diabéticas, hipertensas, transplantadas, com doenças hematológicas, entre outros quadros clínicos que coloquem em risco a vida da mãe e/ou do recém-nascido. Por isso, a unidade se destaca no atendimento de bebês prematuros de alto risco (principalmente os recém-nascidos abaixo de um quilo) , com serviço de cuidados intensivos, UTI e UI Neonatal.
O Hospital conta também com uma emergência de porta aberta, que atende pacientes clínicos e cirúrgicos. Além disso, a Unidade possui um ambulatório com mais de 100 salas e 50 especialidades, cuja marcação de consultas ocorre via sistema de regulação. Para dar suporte ao diagnóstico e apoio ao tratamento, o Hospital tem um parque tecnológico de última geração para exames de laboratório e de imagem, como tomógrafo, mamógrafo, e equipamentos de hemodinâmica e radiologia intervencionista.
O HFB possui uma equipe de mais de 5 mil funcionários de grande capacidade técnica e vem se tornando cada vez mais um centro de ensino, pesquisa e formação de novos profissionais. O Hospital foca na implantação da Política Nacional de Humanização e dos Protocolos Nacionais de Qualidade e Segurança do Paciente, e assim, assegurar um atendimento de qualidade à população e integrado ao SUS.
Infraestrutura
	Especificação
	Quantidade
	Unidade de Medida

	Área Física Construída
	42242
	m2

	Unidade de Internação
	370
	Leitos ativos

	Unidade de Tratamento intensivo Adulto
	10
	Leitos

	Unidade Coronariana
	14
	Leitos

	Unidade de Tratamento Intensivo Neonatal
	12
	Leitos

	Unidade de Tratamento Intensivo Pediátrico
	4
	Leitos

	Unidade de Tratamento Intermediário Neonatal
	28
	Leitos

	Centros Cirúrgicos
	11
	Salas

	Centro Obstétrico Materno-Infantil
	4
	Salas

	Ambulatório
	86
	Consultórios

	U.S.E.
	32
	Leitos de Observação e Repouso

		4
	Consultórios

		1
	Consultórios de Odontologia

		1
	Sala de Pequenas Cirurgias

		1
	Sala de Gesso

13.5.	A magnitude de um hospital desse porte impõe a análise dos argumentos apresentados por Victor Grabois sob o aspecto do conhecimento, não somente como um dos pressupostos básicos para a boa governança, mas sob o enfoque do controle exercido por esta Corte de Contas.
13.6.	O conhecimento, no caso concreto, acena no sentido de que o controle deve estar atento à verificação da prática dos atos administrativos por essa unidade hospitalar, a partir do conhecimento de sua estrutura física, além dos recursos humanos envolvidos.
13.7.	O HFB constitui um hospital de referência em todo o estado do Rio de Janeiro. Sua localização geográfica permite asseverar a relevância para os municípios que lhe são limítrofes, como, por exemplo, Duque de Caxias, Nova Iguaçu, São João de Meriti, além da própria cidade do Rio de Janeiro, dentre outros, que integram a região metropolitana do Grande Rio, cujo acesso se dá por meio de uma das vias mais movimentadas do estado-membro (Avenida Brasil) , ou seja, o HFB acaba por se revelar uma unidade hospitalar de primeiro acesso às diversas necessidades que emergem da população por ele atendida, principalmente em relação aos que se originam da Baixada Fluminense.
13.8.	Também não podem passar ao largo as unidades técnicas típicas de uma unidade hospitalar de grande porte, como, por exemplo, unidade de internação, que conta com 370 (trezentos e setenta) leitos ativos; ambulatórios em número de 86 (oitenta e seis) para atendimento das diversas clínicas; centros obstétricos, unidades coronarianas... A complexidade de se administrar uma unidade hospitalar desse porte necessita ser considerada. Não se está a mencionar que os fins justificam os meios, de forma alguma. Entretanto, se há dano causado aos cofres públicos, há de haver uma perfeita identificação para efeito de responsabilização dos agentes envolvidos, na medida das respectivas participações, sob a premissa dos requisitos para responsabilizar um agente público: fato, dano, nexo entre a conduta do agente e o dano causado.
13.9.	Ao Diretor-Geral de um hospital do porte do HFB deve ser imputada responsabilidade compatível com as atribuições de sua função. Isso não acena no sentido de que não possa ser responsabilizado por atos administrativos praticados por seus subordinados, mas também não significa que deva ser responsabilizado por todos os atos praticados indistintamente por seus subordinados. Haja vista a responsabilidade subjetiva a ser aferida em cada caso, deve-se apurar sua conduta por ação ou omissão que seja determinante em eventual dano causado aos cofres públicos ou em ato praticado com grave infração à norma legal, para fins de imputação de débito e/ou multa, conforme o caso, além da possibilidade de se estar diante de erro de difícil detecção.
13.10.	Voltando os olhos especificamente para o débito contido no item 9.5.1, do Acórdão recorrido, e já transcrito alhures, ele decorre de pagamento por postos de serviços não prestados, conforme apurado pela CGU e por este Tribunal.
13.11.	Não se pode desconsiderar o dever de diligência e de vigilância que se espera de um gestor público. Contudo, pode tratar-se de erro de difícil detecção aos olhos de um diretor-geral de um hospital desse porte.
13.12.	Acerca de 'erro de difícil detecção', deve ser colacionado entendimento do eminente Ministro Augusto Sherman Cavalcanti, nos seguintes termos:
'34. Cabe lembrar também que se tratou de erro de difícil detecção. Segundo se observa, o problema não foi percebido em 2006, logo que começou a produzir efeitos, sob a gestão de outra equipe de Recursos Humanos, mas somente foi verificado em 2009, durante os trabalhos de atualização do Sistema RM Labore.
35. Tem-se, portanto, que não há elementos para definir em que data teria ocorrido a alteração, nem elementos que indiquem a ocorrência de imperícia ou ação dolosa, seja de empregado do Confea, seja de funcionário da empresa terceirizada. Consequentemente, não há como delimitar a responsabilidade pela inserção da fórmula incorreta, nem por eventual falha de supervisão.
Fonte: Voto condutor do Acórdão 5127/2017-TCU-Primeira Câmara.'
13.13.	Mutatis mutandis, a inserção de informações imprecisas ou até mesmo inverídicas por servidor do HFB, ao apresentar relação de serviços prestados por terceirizados, pode não ser de fácil identificação por parte de um Diretor-Geral. Não se está a afastar toda e qualquer responsabilização de dirigente máximo de determinado órgão ou entidade sob o argumento de erro de difícil detecção. Entretanto, não restou demonstrada nos autos participação efetiva do Diretor-Geral, com animus de obter para si ou para outrem vantagem indevida. O fato de autorizar pagamento de despesa com erro dessa natureza, não afasta a responsabilidade (na concepção de se aplicar a individualização da responsabilização e das condutas a ensejar a imposição de débito ou de multa) das demais pessoas envolvidas no caso concreto e condenadas em débito solidariamente.
13.14.	Deve-se consignar que dolo e culpa não são imprescindíveis para apuração de responsabilidade de gestor público, principalmente no que tange à imputação de débito ou de multa. Contudo, não há nos autos documentos que acenem no sentido de reprovabilidade na conduta do Sr. Victor Grabois, no que diz respeito a querer ou assumir o risco pelo resultado de dano aos cofres públicos.
13.15.	Enfatize-se que se está a analisar a conduta do Sr. Victor Grabois e que, em caso de eventual provimento ao recurso deste recorrente, remanesce o débito originalmente apurado pelo TCU, em razão das condutas das outras pessoas condenadas solidariamente.
13.16.	Dessa forma, devem ser acolhidos os argumentos recursais de Victor Grabois, no que tange a este item.
14. Contrato 02/2002 - Relativo à empresa W. A. Siqueira.
14.1.	O débito discriminado no item 9.5.3, do Acórdão 3607/2017-TCU-Segunda Câmara, transcrito no item 2 desta instrução, decorre de pagamentos maiores que os devidos em razão dos serviços objeto do Contrato 2/2002, ou seja, não se questiona a prestação dos serviços, mas sim os pagamentos realizados, que, segundo entendimento do Tribunal, por meio do Acórdão recorrido, teriam ocorrido em valores acima dos devidos.
14.2.	Depois de formular uma síntese dos termos aditivos celebrados neste contrato (peça 114, p. 13/15) com o objetivo de fazer uma evolução dos valores contratuais, o recorrente fez iniciar seus argumentos recursais ao mencionar um erro cometido por terceirizados, que teriam produzido relatório "com inúmeros erros de natureza material". Erros que teriam permanecido por doze anos sem identificação.
14.3.	Também mencionou que, nos autos do TC Processo 008.086/2004-4, Acórdão 2573/2009-TCU-Primeira Câmara, que tratava de tomada de contas do exercício 2003, não houve "nenhuma determinação ou recomendação relativa ao contrato 02/2002, seja em relação ao reajuste de manutenção corretiva, seja em relação ao reajuste das equipes de manutenção, seja em relação a qualquer ponta da licitação, do contrato, dos processos de pagamentos, planilhas, e tudo o mais relacionado aos processos de repactuação".
14.4.	Segundo o recorrente, houve erro praticado pelos funcionários terceirizados do HGB em relação a valores de despesa de material de reposição (R$ 5.000,00) , inicialmente mencionados em abril/2002, mas que "desaparecem" em abril/2003. Ademais, os índices utilizados pelo HGB teriam como parâmetros de repactuação o índice 05.100 da Tabela EMOP.
Análise
14.5.	A inexistência de recomendação ou determinação formulada em processos anteriores, relativa a fato tratado nestes autos não impede a atuação constitucional no dever de julgar as contas dos gestores sob a "tutela jurisdicional" desta Corte de Contas. É importante consignar que não houve expressa manifestação a esse contrato, ou seja, ainda que as contas de determinado exercício tenham sido apreciadas pelo Tribunal, nada obsta que o TCU verifique um caso específico na gestão, como no caso concreto.
14.6.	O cerne deste item diz respeito a pagamentos acima dos valores devidos em razão de reajuste de preços, equivocadamente diversas vezes mencionado como "repactuação". Acerca da metodologia adotada para quantificar o dano, deve-se repisar excerto constante do Relatório (peça 81) , que subsidiou o Acórdão atacado, nos seguintes termos:
'25. É importante relembrar os principais fatos relativos à contratação em tela. O Contrato 2/2002 decorreu da Concorrência 1/2001 (Processo 250042-000956/2001) , vencida pela empresa W. A. Siqueira Engenharia Ltda. Firmado em 01/04/2002 e com vigência inicial até 31/12/2002, seu objeto era a prestação de serviços de manutenção preventiva e corretiva predial, instalações ordinárias e especiais e de equipamentos prediais, bem como obras, serviços de engenharia e reformas prediais do HFB, pelo valor mensal de R$ 137.093,05. Das cláusulas contratuais, destacamos aquela que trata da repactuação dos preços (peça 25, pp. 23-34, grifamos) :
"CLÁUSULA DÉCIMA PRIMEIRA - DA REPACTUAÇÃO - Será permitida a repactuação dos valores originalmente contratados e constantes da tabela EMOP, desde que observado o intervalo mínimo de 1 (um) ano, a contar da data da proposta, ou da data da última repactuação, devidamente fundamentado em planilha de custos e formação de preços, com demonstração analítica do aumento dos preços, e que a razão entre o novo preço e o limite máximo vigente à época da repactuação seja menor ou igual a razão entre o preço originalmente contratado. Não será o reajustamento de preços vinculados a qualquer índice geral ou setorial ou que reflita a variação dos custos, nos termos do Decreto 2.271/1997, ou outro que venha os substituir."
26. O Contrato 2/2002 teve seis aditivos (peça 25, pp. 35-48) :
	ADITIVO
	DATA DE ASSINATURA
	TEOR

	1
	30/12/2002
	Prorrogação da vigência até 28/02/2003.

	2
	28/02/2003
	Prorrogação da vigência até 31/12/2003.

	3
	03/11/2003
	Repactuação do preço mensal para R$ 164.393,51 a contar retroativamente de 01/04/2003 (19,91382%) .

	4
	30/12/2003
	Prorrogação da vigência até 31/12/2004.

	5
	14/06/2004
	Repactuação do preço mensal para R$ 181.661,00 a contar retroativamente de 01/04/2004 (10,50%) .

	6
	31/12/2004
	Prorrogação da vigência até 31/12/2005.

27. A instrução anterior detectou que, não obstante não haver no processo qualquer informação sobre a continuidade do contrato após 2005, foram feitos pagamentos por serviços prestados até julho de 2006 (ordens bancárias 2006OB900058, 2006OB900324, 2006OB900771, 2006OB900808, 2006OB901009 e 2006OB901590, peça 32, p. 6) .
28. As repactuações previstas no terceiro e no quinto termos aditivos resultaram da aplicação dos seguintes percentuais que, segundo o responsável, estariam de acordo com a tabela EMOP (Empresa de Obras Públicas do Estado do Rio de Janeiro) e com as negociações coletivas da construção civil do Município do Rio de Janeiro [registradas no] Sinduscon/Rio.
	ITENS
	CONTRATO
01/04/2002
	1ª REPACTUAÇÃO
01/04/2003
	VARIAÇÃO
	2ª REPACTUAÇÃO
01/04/2004
	VARIAÇÃO

	Equipe administrativa
	R$ 4.770,60
	R$ 6.042,40
	26,66%
	R$ 7.549,00
	24,93%

	Equipe preventiva
	R$ 22.422,60
	R$ 30.076,48
	34,13%
	R$ 32.972,26
	9,63%

	Equipe de emergência
	R$ 12.120,05
	R$ 14.323,80
	18,18%
	R$ 15.673,24
	9,42%

	Material de reposição
	R$ 5.000,00
	-
		-
	
	Subtotal
	R$ 44.313,25
	R$ 50.442,68
		R$ 56.194,50
	
	BDI (19,98%) 
	R$ 8.853,79
	R$ 10.078,45
		R$ 11.227,66
	
	Serv. Manut. Corretiva
	R$ 83.926,01
	R$ 103.872,39
	23,77%
	R$ 114.259,63
	10,00%

	TOTAL MENSAL
	R$ 137.093,05
	R$ 164.393,52
	19,91%
	R$ 181.681,79
	10,52%

29. Examinando as repactuações acima, a CGU identificou que elas foram feitas sem a devida fundamentação em planilhas de custos e formação de preços, como exigido pela cláusula décima primeira do contrato reproduzida acima, e apontou que a concessão de reajuste do preço contratual com base na variação do índice relativo aos custos da tabela EMOP, incidente sobre o item 'serviços de manutenção corretiva', contrariava o Decreto 2.271/1997 e a IN-MARE 18/1997. Além disso, apurou que os índices utilizados para a correção dos valores das equipes administrativa, preventiva e de emergência foram superiores àqueles previstos nas convenções coletivas de trabalho (peça 4, pp. 55-69) .
30. Estando as presentes contas em tramitação no Tribunal de Contas da União, foi feita inspeção, em 2011, visando ao saneamento do processo (peça 32, pp.3-15) 
31. A equipe de auditores do TCU apurou, então, que a variação do índice 05.100 da tabela EMOP foi de 15,52% e de 13,10% nos períodos relativos às duas repactuações (peça 32, p. 10) . Como se observa, o índice efetivamente utilizado pela W.A. Siqueira Engenharia Ltda. para repactuação do valor do item 'Serviços de Manutenção Corretiva' (23,77%) , aceito pelos então gestores da HFB à época, supera em muito aquele apurado para o período da primeira repactuação (15,52%) .
32. Situação semelhante foi identificada com relação aos valores das equipes administrativa, preventiva e de emergência. As convenções coletivas para o período (peça 28, pp. 24-45, e peça 29, pp. 2-23) , previam reajustes dos pisos salariais mínimos de 12% (a partir de 01/03/2003) , 5% (a partir de 01/08/2003) e 8,5% (a partir de 01/03/2004) . Na tabela acima é possível constatar que os percentuais efetivamente utilizados pela W.A. Siqueira Engenharia Ltda., e aceitos pelos então gestores da HFB à época, foram superiores.
....................................................................................................................................................
37. Ademais, a comparação das duas tabelas com o que seria a composição do valor da equipe preventiva antes e depois da primeira repactuação mostra que os índices aplicados sobre o valor da hora do profissional e os valores sem e com encargos - sem, portanto, valores relativos a insalubridade, vale-refeição e vale-transporte - são superiores ao percentual de 12% previsto em convenção coletiva, como explicado acima (peça 16, pp. 71 e 99) .'
	EQUIPE PREVENTIVA

	Profissional
	Valor Hora
	Número de horas
	Valor sem Encargos
	Valor com Encargos 128,56%
	Insalu-
bridade
	Vale-refeição
	Vale-transporte
	Valor Unit.
	Quant.
	Valor Total

	Eletricista
	2,48
	190
	471,20
	1.076,97
	59,43
	66,00
	61,60
	1.204,57
	4,00
	4.818,30

	Bombeiro
	2,48
	190
	471,20
	1.076,97
	59,43
	66,00
	61,60
	1.264,00
	3,00
	3.792,00

	Marceneiro
	3,37
	190
	640,30
	1.463,47
	59,43
	66,00
	61,60
	1.650,50
	3,00
	4.951,50

	Serralheiro
	2,23
	190
	423,70
	968,41
	59,43
	66,00
	61,60
	1.155,44
	2,00
	2.310,88

	Estofador
	1,28
	190
	243,20
	555,86
	59,43
	66,00
	61,60
	742,89
	1,00
	742,89

	Pintor
	2,48
	190
	471,20
	1.076,97
	59,43
	66,00
	61,60
	1.264,00
	1,00
	1.264,00

	Gasista
	2,48
	190
	471,20
	1.076,97
	59,43
	66,00
	61,60
	1.264,00
	2,00
	2.528,00

	Servente
	1,12
	190
	212,80
	486,38
	59,43
	66,00
	61,60
	671,67
	3,00
	2.015,01

	Total
										22.422,58

	EQUIPE PREVENTIVA

	Profissional
	Valor Hora
	Número de horas
	Valor sem Encargos
	Valor com Encargos 128,56%
	Insalu-
bridade
	Vale-refeição
	Vale-transporte
	Valor Unit.
	Quant.
	Valor Total

	Eletricista
	2,91
	190
	552,90
	1.263,71
	387,5
	80,00
	72,00
	1.803,21
	4
	7.212,80

	Bombeiro
	2,91
	190
	552,90
	1.263,71
	109,7
	80,00
	72,00
	1.525,41
	3
	4.576,20

	Marceneiro
	3,95
	190
	750,50
	1.715,34
	109,7
	80,00
	72,00
	1.977,04
	3
	5.931,12

	Serralheiro
	2,91
	190
	552,90
	1.263,71
	109,7
	80,00
	72,00
	1.525,41
	2
	3.050,80

	Estofador
	2,91
	190
	552,90
	1.263,71
	109,7
	80,00
	72,00
	1.525,41
	1
	1.525,40

	Pintor
	2,69
	190
	511,10
	1.168,17
	109,7
	80,00
	72,00
	1.429,87
	1
	1.429,87

	Gasista
	2,91
	190
	552,90
	1.263,71
	109,7
	80,00
	72,00
	1.525,41
	2
	3.050,80

	Servente
	1,93
	190
	366,70
	838,13
	109,7
	80,00
	V
	1.099,83
	3
	3.299,49

	Total
										30.076,48

14.7.	Dessa forma, em que pese a alegação de supostos erros cometidos por funcionários terceirizados, remanesce injustificado o pagamento pelos valores acima mencionados, cuja metodologia de cálculo o recorrente não contesta objetivamente em seu recurso.
JORGE CEZAR COUTO DE OLIVEIRA (peça 111) 
15.	O Sr. Jorge Cezar Couto de Oliveira exerceu a chefia da Divisão de Administração do HFB, no período da aplicação dos recursos em exame.
16.	Antes de adentrar o mérito do recurso em exame, o Sr. Jorge Cezar Couto de Oliveira argumenta que, na análise das contas de 2004, teria sido considerado revel, motivo por que formula diversos argumentos para demonstrar a não ocorrência desse instituto.
Análise
16.1.	Toda a argumentação do recorrente relativa à suposta revelia deve ser considerada prejudicada, uma vez que esse fato foi superado pelo Relator a quo, a partir do seguinte excerto do Relatório (peça 81) , que subsidiou o Acórdão (peça 79) recorrido, in verbis:
'8. Não nos deteremos na análise dos argumentos apresentados pelo responsável questionando sua condição de revel, uma vez que tal questão encontra-se superada com a determinação do Ministro-relator no sentido de que fossem analisadas as suas alegações de defesa, ainda que intempestivas.'
16.2.	Como se depreende do Acórdão recorrido (peça 79) , a parte dispositiva não faz qualquer menção a considerá-lo revel.
17.	Exoneração do cargo de Gerente da Área Técnica
17.1	Jorge Cezar Couto de Oliveira faz cronologia para demonstrar que houve exoneração da do cargo de Gerente da Área Técnica, código DAS 101.3, nº 30E.0014, nos termos da Portaria nº 554/MS, de 13 de abril de 2005 (peça 111, p. 18) .
Análise
17.2.	De fato, os documentos juntados pelo recorrente dão conta de que houve exoneração do cargo de Gerente da Área Técnica, código DAS 101.3, nº 30E.0014, em 13/4/2005. Contudo, compulsado os autos, em especial o Acórdão atacado, verifica-se que não houve atribuição de débito em data posterior a 13/4/2005. Ao contrário, o item 9.5 do Acórdão 3607/2017-TCU-Segunda Câmara (peça 79) possui o lapso temporal compreendido entre 23/1/2004 e 6/4/2005, para os débitos a que especifica, sem prejuízo de mencionar os créditos que devem ser abatidos do valor devido. Dessa forma, toda a cronologia mencionada pelo recorrente não possui o condão de elidir as irregularidades ensejadoras dos débitos que lhe são imputados.
18. Contrato 3/2003
18.1.	Argumentou o recorrente que todos os contratos possuíam um fiscal de contrato, ao qual cabia "fazer valer o cumprimento das cláusulas contratuais", inclusive no que diz respeito aos contratos de prestação de serviços com mão-de-obra'.
18.2.	Continua o recorrente:
'13. O trabalho dos fiscais dos contratos incluía a ronda pelos postos de trabalho, a checagem de presença ou de folha de ponto (o que não era o caso para cooperativados) , e a fiscalização da qualidade do serviço prestado.
14. Todas essas atividades permitiam o controle das horas de serviço efetivamente praticadas em relação às horas contratadas. A observação de qualquer processo de pagamento permite observar a atestação da prestação de serviços e as etapas subsequentes.
15. No âmbito desse mesmo processo (03/2003) e em outros que envolviam mão de obra, descontos foram realizados por conta de faltas não compensadas, como já indicado acima, com atesto da então Gestora dos Recursos Humanos no HGB, que era a fiscal do contrato ao longo do período.'
18.3.	Segundo o recorrente, não há falar em descontrole da mão-de-obra efetiva, pois houve inclusive descontos decorrentes de faltas não compensadas de terceirizados. Também menciona existir incompatibilidade entre descontrole e o ato de funcional de "um dos maiores complexos hospitalares do Brasil".
18.4.	Continua:
'29. Ora, o que os auditores da CGU chamam de relatórios de frequência nada mais é do uma listagem onde constam o nome, a carga horária, a remuneração atribuída (produção) e o benefício, que passaram a ser incluídos nos processos de pagamento a partir de janeiro de 2005.
30. Como já demonstramos, pelo menos para processos que conseguimos localizar agora no HGB (não foi o caso do contrato 03/2003) existiam descontos em outros contratos com a MULTIPROF (exemplo: Apoio Operacional e Administrativo) , que eram feitos com a inclusão ou não do relatório de frequência (Anexos XIII w XIV) . Esse relatório de frequência era exatamente informado pelo fiscal do contrato. Qual seja, a figura central para informar à Direção se o contrato estava sendo cumprido plenamente era o fiscal do contrato, durante e após a nossa gestão.'
Análise
18.5.	Não se desconhece a complexidade de se administrar um hospital da magnitude do Hospital Federal de Bonsucesso. Entretanto, também não se deve desconsiderar que a gestão da res publica deve pautar-se pela legalidade dos atos praticados, sem prejuízo de comunicação com outras ciências, como, por exemplo, Administração, cujas funções básicas podem ser a seguir especificadas: planejamento, organização, direção e controle.
18.6.	Não há falar em gestão da res publica sem a observância desses quatro pressupostos básicos, sob pena de, em não os observando, haver possibilidade de responsabilização dos agentes envolvidos. O móvel da responsabilização das pessoas envolvidas no contrato 3/2003 já foi mencionado no item 13.1 desta instrução. O pagamento de postos de mão-de-obra sem a contraprestação dos serviços enseja o ressarcimento desses valores. E esse pagamento indevido não foi afastado no que tange à sua responsabilidade, visto se tratar o recorrente de responsável específico pela área administrativa do hospital.
19. Contrato 02/2002
19.1.	Os argumentos recursais referentes ao contrato 02/2002 apresentados por Jorge Cezar Couto de Oliveira (peça 111, p. 7-12) são de idêntico teor dos argumentos apresentados por Victor Grabois (peça 114, p. 13-19) . Em razão de se aplicar a mesma análise constante do item 14 desta instrução, deixa-se de transcrevê-la novamente. Nesse sentido, remanesce injustificado o débito apurado.
W. A. SIQUEIRA ENGENHARIA LTDA. (peça 101) 
20.	A empresa W. A. Siqueira Engenharia Ltda. teve suas contas julgadas irregulares (item 9.4) , foi condenada em débito solidário (itens 9.5.3 e 9.5.4) , além de multa que lhe fora aplica no valor de R$ 30.000,00 (item 9.6) , tudo de acordo com o Acórdão 3607/2017-TCU-Segunda Câmara (peça 79) .
21.	O cerne do julgamento pela irregularidade, condenação em débito e aplicação de multa decorreu, nas palavras da recorrente, "de supostas impropriedades no reajustamento do valor do Contrato Administrativo n° 02/2002, celebrado entre a W. A. Siqueira e o Hospital Geral de Bonsucesso (HGB) , em 01.04.2002"
22.	Depois de mencionar a tempestividade da petição recursal, fazer breve síntese da tomada de contas especial oriunda do recurso ora interposto e formular histórico do contrato administrativo 02/2002, a empresa recorrente inicia o mérito do presente recurso em capítulo denominado "Dos erros materiais existente no trabalho de auditoria do TCU".
23. Dos erros materiais existentes no trabalho de auditoria do TCU
23.1.	Segundo a recorrente, teriam ocorrido "alguns erros materiais que devem ser devidamente apurados para o deslinde da presente controvérsia".
23.2.	Acerca de suposto erro do Auditor deste Tribunal, assim se manifestou a recorrente:
'4.4. Na forma do Anexo D do Parecer Técnico ora juntado (doc. 02) , embora o valor inicial do serviço fosse R$ 83.926,01, existe no item anterior um item de material de recomposição no valor de R$ 5.000,00. Item este que deveria estar sujeito a correção pelo índice EMOP. Ao efetuar os seus cálculos o auditor ignorou o valor de R$ 5.000,00 e corrigiu apenas o valor de R$ 83.926,01. Desta maneira, o auditor glosou valores devidos a ora Recorrente.
4.5. Em outras palavras, apesar da parcela do contrato inicial ser de R$ 137.093,05, o auditor só contemplou o reajustamento sobre os valores de R$ 47.169,04 relativo ao custo com pessoal e R$ 83.926,01 relativo aos custos com manutenção, os quais, somados totalizam R$ 131.095,05.
4.6. O auditor comete outro erro material importante nos seus cálculos. No valor da diferença calculada pelo auditor, em 23/01/2004, foram consideradas duas notas fiscais que não dizem respeito ao contrato ora analisado.'
23.3.	Continua a recorrente:
'4.9. Por fim, mas não menos importante, o auditor em seu relatório considerou válida a solicitação de reequilíbrio pelo aumento da carga tributária a que o contrato passou a ter em função do artigo 33, da Lei 10.833/2003.
4.10. Na forma do dispositivo legal acima mencionado, a alíquota do PIS foi majorada de 0,65% para 1,65% e a da COFINS de 3,0% para 7,6%. Entretanto, o aumento da alíquota da COFINS de 4,6% não foi considerado no cálculo do auditor.
4.11. Corrigindo-se os erros materiais acima apontados, observa-se que a ora Recorrente, aplicando-se os mesmos índices utilizados pelo auditor em seu relatório, nada tem a ressarcir ao Hospital Geral de Bonsucesso - HGB. Muito ao contrário lhe é devido o valor de R$ 745.139,06 (setecentos e quarenta e cinco mil, cento e trinta e nove reais) , conforme pode ser verificado no Parecer Técnico em anexo (doc.02) .'
Análise
23.4.	O Contrato 02/2002 celebrado entre a empresa W.A. Siqueira Engenharia Ltda. e o Hospital Federal de Bonsucesso, 1º, 2º, 3º, 4º, 5º e 6º Termos Aditivos constam da peça 43, cujo objeto assim está previsto (peça 43, p. 2) :
'O presente Contrato tem por objeto a contratação de empresa especializada para a prestação de serviços de manutenção preventiva e corretiva predial, instalações ordinárias e especiais e de equipamentos prediais, bem como obras, serviços de engenharia e reforma prediais do Hospital Geral de Bonsucesso, tudo de acordo com as condições constantes da proposta apresentada pela Contratada, datada de 27/02/2002, com as disposições do Edital de concorrência nº 01/2001, do tipo menor preço e as especificações contidas no Anexos I e II que, independentemente de transcrição, passam a fazer parte integral deste Contrato, para todos os efeitos de direito, e os demais elementos do Processo nº 250042-000956/2001.'
23.5.	Não pode prosperar o argumento de que houve suposto erro do Auditor deste Tribunal na quantificação do valor devido.
23.6	Nos termos da instrução de mérito da Unidade Técnica (peça 32, fl. 6, e peça 29, p. 37) , a planilha de custos por ocasião do contrato era a seguinte:
	Equipe Administrativa
	R$ 4.770,60

	Equipe Preventiva
	R$ 22.422,60

	Equipe de Emergência
	R$ 12.120,05

	Material de Reposição
	R$ 5.000,00

	Subtotal
	R$ 44.313,25

	BDI (19,98%) 
	R$ 8.853,79

	Serviços de Manutenção Corretiva
	R$ 83.926,01

	Total Mensal
	R$ 137.093,05

23.7.	A cláusula décima primeira do multicitado contrato previa o reajuste de preços, devidamente precedido de demonstração analítica dos aumentos de preço. Não pode ser acolhido o argumento de que houve erro de inserção de valores indevidos, como tentou demonstrar a recorrente, pois à peça 29, p. 37, consta exatamente a planilha acima mencionada formulada pelo Hospital Federal de Bonsucesso como instrumento de base para cálculo dos reajustes de preço. Ora, se era indevida a inserção do valor de R$ 5.000,00 (material de reposição) , esse quantum não poderia servir de parâmetro para incidência do reajuste de preços. Ademais, item (material de reposição) permaneceu nas planilhas de 2003 e 2004 (peça 29, p. 37-41) .
23.8.	As alíquotas de PIS e COFINS parecem não repercutir no cálculo do valor devido, conforme se extrai do seguinte excerto constante do Relatório (peça 81, p. 22) :
'34. Como se vê, a metodologia foi a mais benéfica possível para os responsáveis, levando em consideração, inclusive, o aumento da carga tributária do PIS de 0,65% para 1,65%, de modo a evitar questionamentos.'
23.9.	De fato, consta dos autos Parecer Técnico emitido por auditor independente (peça 111, pp. 14-18) . Todos os meios de provas admitidos no Direito devem ser recebidos no âmbito desta Corte de Contas. Contudo, o valor probatório de cada documento constante dos autos há de ser sopesado em conjunto e em confronto com os demais documentos, a fim de que possa ser formulado juízo de valor do respectivo conteúdo. Não é demais mencionar que todo e qualquer documento assinado que faça parte do processo tem de imediato a identificação de sua autoria, mas não necessariamente a veracidade dos fatos nele contidos. Assim, deve-se apurar seu valor probatório, como o que se faz neste momento processual. Esse Parecer não afasta o débito apurado pelo TCU.
24. Valores Recebidos em consonância com o Contrato.
24.1	Argumenta a recorrente ser confusa a manifestação dos técnicos deste Tribunal, motivo por que menciona que a definição do débito "revela-se totalmente absurda".
24.2	Também consignou que a aplicação da Tabela EMOP "encontra amparo expresso no próprio contrato administrativo celebrado com o HGB".
Análise
24.3	A recorrente tenta desqualificar as instruções dos auditores que subsidiaram a deliberação recorrida. Os exames que antecederam o Acórdão recorrido são técnicos, isentos e devidamente motivados.
24.4	Não se vislumbra até o presente momento qualquer vício ou erro em sede das fases processuais que antecederam esta instrução. Por meio dos efeitos suspensivo e devolutivo pleno que norteiam os recursos de reconsideração interpostos junto ao TCU, todos os fatos e provas devem ser submetidos ao crivo do Relator do recurso, observadas as fases instrutivas que antecedem o pronunciamento do Relator.
24.5	A identificação de divergências em valores para reajustamento de preços deve servir de fundamento para apuração dos fatos, identificação dos responsáveis e quantificação do débito, se for o caso, tal como consagrado no art. 8º da Lei 8.443/1992.
24.6	No caso concreto, não foram afastados os fundamentos que ensejaram o julgamento pela irregularidade das contas, condenação em débito e aplicação de multa, nos extados termos da parte dispositiva do Acórdão 3607/2017-TCU-Segunda Câmara (peça 79) .
24.7	A aplicação da Tabela EMOP como índice para reajustamento de preços não foi questionada pelo TCU, mas sim os índices que estão acima dos valores devidos. Esse é o fundamento para quantificação do valor devido, que não foi afastada pelo argumento da recorrente referente a esse item.
24.8	Nesse sentido, não devem ser acolhidos os argumentos recursais da empresa W. A. Siqueira Engenharia Ltda.
CONCLUSÃO
25.	Dessa forma, deve-se dar provimento parcial ao recurso interposto por Victor Grabois, a fim de excluir seu nome do item 9.5.1, do Acórdão atacado, sem prejuízo da mantença da responsabilidade de Jorge Cézar Couto de Oliveira e Multiprof - Cooperativa Multiprofissional de Serviço, mantendo-se, em relação a Victor Grabois, as demais condenações em débito discriminadas no Acórdão recorrido.
26.	Em razão da proposta de acolhimento parcial das razões recursais de Victor Grabois, com redução do débito que lhe fora imputado, propõe-se que a multa que lhe fora aplicada, com fundamento no art. 57 da lei 8.443/1992, por meio do item 9.6, seja reduzida.
27.	Negar provimento aos recursos interpostos por W. A. Siqueira Engenharia Ltda. e Jorge Cézar Couto de Oliveira (ex-Chefe da Divisão Administrativa) 
PROPOSTA DE ENCAMINHAMENTO
28.	Ante o exposto, submetem-se os autos à consideração superior, propondo com fundamento nos art. 32, inciso I, e 33 da Lei 8.443/1992:
a) conhecer dos Recursos de Reconsideração interpostos por W. A. Siqueira Engenharia Ltda., Victor Grabois e Jorge Cézar Couto de Oliveira;
b) negar provimento aos recursos interpostos por W. A. Siqueira Engenharia Ltda. e Jorge Cézar Couto de Oliveira;
c) dar provimento parcial ao recurso interposto por Victor Grabois, tão-somente a fim de excluir seu nome do item 9.5.1, do Acórdão atacado;
d) reduzir o valor da multa aplicada a Victor Grabois por meio do item 9.6, do Acórdão recorrido;
e) comunicar ao recorrentes e aos demais interessados a deliberação que vier a ser proferida por esta Corte, acompanhada do relatório e voto que a subsidiarem."
2.	A proposta da Serur contou com a anuência de seu corpo diretivo (peças 151-152) .
3.	Em sua manifestação, o Ministério Público junto ao TCU, em parecer do douto Procurador Júlio Marcelo de Oliveira, discordou parcialmente da Serur, nos seguintes termos, com as supressões que entendo cabíveis (peça 153) :
"Com as vênias de estilo, o Ministério Público de Contas dissente, em parte, da proposição da unidade técnica especializada, por entender que deve ser negado provimento a todos os apelos.  
O Contrato 3/2003 (Pregão 25/2002) foi firmado entre o HFB e a Multiprof em 28/2/2003, com vigência a partir de 1º/3/2003, e tinha por objeto a execução do projeto de modernização gerencial do hospital, contemplando uma carga de trabalho estimada em 6.066 horas/mês, sem fixação de efetivo, no valor de R$ 117.000,00 mensais. Em 29/5/2003, foi celebrado o 1º termo aditivo, com acréscimo de 25%, passando o valor mensal para R$ 146.250,00 (peças 12, pp. 10/30; peça 30, pp. 48/50, e 31, pp. 1/6) , e a citação solidária decorreu de pagamentos sem a comprovação da prestação dos serviços/pagamento de serviços não executados.
Consta dos autos, consoante instruções a cargo da Secex/RJ, o seguinte:
a) a CGU relatou que "a prestação de serviços foi atestada sem contar com documentação comprobatória, seja de cumprimento de tarefas, seja de frequência, até novembro/2004. Em dezembro/2004, com a nova Direção, houve controle de frequência. Solicitamos às chefias competentes que atestassem a prestação de serviços entre janeiro e novembro. Restou atestar a prestação dos serviços dos seguintes cooperados ao longo de 2004: (...) " (peça 4, pp. 3/9, item 10.2.3.4) ;
b) a CGU compilou, mês a mês, os valores relativos aos serviços prestados por dez cooperados que constam das relações de frequência que serviram de base para o faturamento e o pagamento (peças 41, pp. 42/51, e 42, pp. 1/3) [relação nominal à peça 60, p. 4], mas que não constam dos relatórios de produção da Multiprof (peça 42, pp. 4/25) nem tiveram seus serviços atestados pelas chefias do HFB (peça 4, p. 7) ;
c) a documentação que dá suporte às conclusões do Controle Interno se encontra nas seguintes peças:
"a) planilhas de custos e formação de preços da Multiprof (peça 40, pp. 9-51, e peça 41, pp. 1-25) ;
b) relação de frequência dos cooperados da Multiprof no período de janeiro a novembro de 2004 fornecida por Jorge Cezar Couto de Oliveira - também responsável neste processo - ao Controle Interno em dezembro de 2004 (peça 12, pp. 42-66, peça 41, pp. 42-51, e peça 42, pp. 1-3) ; e
c) relatório de produção do cooperado da Multiprof (peça 12, pp. 68-103, peça 13, pp. 1-12, e peça 41, pp. 4-25) ."
d) os valores que compõem o débito surgiram, portanto, do confronto entre as relações de frequência que informaram os valores faturados pela Multiprof e pagos pelo HFB com os dados dos relatórios de produção do cooperado, equivalentes a folhas de pagamento. Os documentos mencionados constam da documentação enviada pela CGU (peça 41, pp. 43/51, e 42, pp. 1/25) .
Em apertada síntese, as alegações de defesa anteriormente apresentadas e as razões recursais dizem o seguinte, em suma:
a) não houve pagamentos sem a comprovação da prestação de serviços, tendo em vista que os serviços foram atestados, conforme determina a lei, de modo que há presunção, em favor da Multiprof, quanto ao efetivo cumprimento do contrato;
b) a Multiprof efetivamente prestou o serviço objeto do contrato;
c) não há como uma empresa prestar serviço para a Administração e receber o pagamento sem a comprovação da prestação de serviço, com a nota fiscal devidamente atestada;
d) não é razoável impor à contratada o ônus de comprovar que a atestação foi correta;
e) a Multiprof não pode ser responsabilizada pelo fato de a administração do HFB não possuir internamente planilhas, demonstrativos e análises que justificassem a comprovação da prestação de serviços; 
f) na execução dos serviços contratados, a responsabilidade da prestação de contas cabe ao contratante;
g) os pagamentos não eram realizados com base em registros de frequência e, sim, com base nas respostas positivas dos setores do HFB quanto ao cumprimento dos serviços contratados;
h) a auditoria da CGU não foi baseada em registros de frequência e, sim, em um levantamento a posteriori junto às chefias;
i) em um universo de centenas de cooperados e de milhares de terceirizados (aproximadamente 1.500) , é factível a perda de informação sobre dez funcionários que, ademais, não atuaram ao mesmo tempo;
j) os profissionais da Multiprof relacionados à suposta não prestação de serviços identificada pela CGU realizaram esse trabalho de janeiro a dezembro de 2004, não constando que tenha sido solicitado à empresa Next qualquer declaração sobre esse grupo vinculado à Multiprof;
k) a responsabilidade do sr. Victor Grabois como gestor e ordenador de despesas dizia respeito, essencialmente, a garantir a economicidade de todas as ações empreendidas pelo HFB, em especial no tocante à obtenção dos melhores preços de aquisição e de contratação e ao cumprimento dos contratos, o que permitiu ampliar e criar setores do hospital e melhorar os indicadores de desempenho e qualidade;
l) não é razoável considerar irregular a gestão do sr. Victor Grabois, responsável por um orçamento de R$ 100.000.000,00 em 2004, por um fato localizado envolvendo em torno de 0,3% do total de trabalhadores do hospital.
Parte dessa argumentação foi refutada pela unidade técnica de origem, nos termos a seguir (peça 44, pp. 4/20) :
a) de acordo com planilha elaborada pela própria contratada [peça 12, pp. 28/30], a prestação dos serviços envolvia diversos especialistas (planejamento em saúde, saúde coletiva, gestão de laboratório, gestão financeira, gestão administrativa, gestão de patrimônio, gestão de material, projetos hospitalares, hotelaria hospitalar, nutrição, controle de infecções comunitárias hospitalares e gestão de farmácias hospitalares) , técnicos (edificações, orçamentista e eletromecânica) , jornalistas, organizador de eventos e assistentes de processo. Tratava-se, portanto, de contrato de terceirização;
b)  o sr. Victor Grabois afirma que a Multiprof não fazia registros de frequência. Entretanto, ele próprio afirmou em 30/11/2007, perante esta Corte de Contas, que "os controles de frequências eram realizados pelos fiscais dos contratos"  (peça 20, p. 11) e que os relatórios de frequência nos quais a CGU se baseou foram entregues pelo sr. Jorge Cezar Couto de Oliveira, então chefe da Divisão de Administração do Hospital e corresponsável neste processo;
c) a alegação de que os pagamentos não eram realizados com base em registros de frequência e, sim, com base nas respostas positivas dos setores do HFB quanto ao cumprimento dos serviços contratados também não pode ser aceita, haja vista que o Controle Interno verificou, à época, que a "prestação de serviços foi atestada sem contar com documentação comprobatória, seja de cumprimento de tarefas, seja de frequência";
d) o Controle Interno não se baseou somente nas informações prestadas pelas chefias competentes, mas também no cotejo da documentação acima mencionada, consoante instrução à peça 44, p. 9:
"18. (...) a constatação da CGU, por ocasião da auditoria de gestão realizada em 2005, de que a prestação de serviços havia sido atestada sem respaldo em documentação comprobatória do cumprimento de tarefas ou de frequência dos cooperados (...) levou a CGU a confrontar, então, as relações de frequência, que informaram os valores faturados pela Multiprof e pagos pelo HFB, com os dados dos relatórios de produção do cooperado da Multiprof, equivalentes a folhas de pagamento. Em consequência, a CGU identificou dez cooperados que constavam das relações de frequência que serviram de base para o faturamento e pagamento, mas que não constavam dos relatórios de produção da Multiprof e que tampouco tiveram seus serviços atestados pelas chefias do HFB, quando solicitados a fazê-lo pela equipe de auditoria da CGU."
e) o sr. Victor Grabois pretende, ainda, que seja aceito "atestado" da empresa Next, emitido em 25/10/2011 - sete anos após a realização dos serviços - a pedido do próprio responsável (peça 44, pp. 43/4) . O referido "atestado" discorre sobre o histórico, o objetivo e o escopo do projeto a cargo da Next, bem como sobre alguns dos serviços executados e benefícios proporcionados pela empresa, que afirma que contou com "o auxílio dos senhores Anderson, Elton e Paulo Lúcio". Tal declaração vaga e imprecisa não pode prevalecer sobre a apuração dos fatos pela CGU, feita com base em documentação fornecida pelo próprio HFB e pela Multiprof;
f) a própria Multiprof não conseguiu apresentar quaisquer documentos que comprovassem a execução dos serviços pelos quais recebeu indevidamente;
g) não pode prosperar a alegação de que os pagamentos feitos pelo HFB à Multiprof pressupõem, inequivocamente, a realização dos serviços pela contratada. Trata-se de presunção relativa, desfeita com a constatação da CGU, por ocasião da auditoria de gestão realizada em 2005, de que a prestação de serviços havia sido atestada sem respaldo em documentação comprobatória do cumprimento de tarefas ou de frequência dos cooperados. Tal fato levou a CGU a confrontar, então, as relações de frequência que informaram os valores faturados pela Multiprof e pagos pelo HFB com os dados dos relatórios de produção do cooperado da Multiprof, equivalentes a folhas de pagamento. Em consequência, a CGU identificou dez cooperados que constavam das relações de frequência que serviram de base para o faturamento e pagamento, mas que não constavam dos relatórios de produção da Multiprof e que tampouco tiveram seus serviços atestados pelas chefias do HFB, quando solicitados a fazê-lo pela equipe de auditoria da CGU;
h) não se trata, destarte, de impor ônus indevido à contratada, mas tão somente de exigir que demonstre ter executado os serviços pelos quais recebeu ou então devolva aos cofres públicos os valores indevidamente recebidos. As alegações da Multiprof estão desacompanhadas de quaisquer documentos que comprovem as suas alegações de que efetivamente prestou os serviços ao HFB.
No voto condutor da deliberação ora guerreada, o Ministro José Múcio Monteiro, Relator a quo, ponderou o seguinte (peça 80) : 
"4. O item 10.2.3.4 do relatório da CGU reporta-se ao contrato firmado com a Multiprof - Cooperativa Multiprofissional de Serviço e tinha por objeto, nominalmente, a execução de projeto de modernização gerencial do HFB, mas, na prática, tratava-se de locação de mão de obra, com carga de trabalho estimada em 6.066 horas/mês, sem fixação de efetivo.
5. Como observado pela CGU, até novembro/2004, a prestação de serviços foi atestada sem estar lastreada em nenhum tipo de controle formal, seja de cumprimento de tarefas, seja de frequência. Em dezembro de 2004, com a assunção de uma nova Direção, passou-se a fazer o controle de frequência dos terceirizados.
6. O débito, neste caso, foi apurado a partir da constatação, pela CGU, de que os valores pagos à Multiprof referentes aos serviços prestados nos meses de janeiro a dezembro de 2004 foram calculados com base em relações de frequência que incluíam nomes de dez pessoas que não constavam nas folhas de pagamento da cooperativa. O valor do débito foi calculado com base na glosa dos valores pagos à Multiprof supostamente como contraprestação pelos serviços prestados por tais pessoas. Trata-se, em suma, de imputação de ausência da boa e regular comprovação da despesa.
7. No parecer do representante do Ministério Público, pelas referências ao art. 70, parágrafo único, da Constituição Federal em vigor, ao art. 93 do Decreto-lei 200/1967, ao art. 39 do Decreto 93.872/1986, além de numerosa lista de julgados desse Tribunal, foi robustamente afirmada a atribuição legal conjunta do ex-Diretor Geral e do ex-Chefe da Divisão da Administração do HFB do dever de demonstrarem o correto emprego dos recursos federais.
8. Pelo mesmo modo, também foi evidenciada a obrigação de restituírem aos cofres públicos os valores gastos sem a devida comprovação. Tal obrigação possui caráter solidário e, assim, alcança a empresa que concorreu para o cometimento do dano, conforme art. 16, inc. III, alínea 'c', e § 2º, da Lei 8.443/1992.
9. As razões de justificativa e alegações de defesa apresentadas não ofereceram a comprovação requerida no caso. Não foram apresentados quaisquer documentos que superem a glosa efetuada sobre pagamentos por serviços de pessoas para as quais não há prova de que efetivamente trabalharam. Nem mesmo nos relatórios de produção da Multiprof, equivalentes a folhas de pagamento, encontrou-se anotação sobre as pessoas listadas pela CGU, cujos nomes foram incluídos nas listas apresentadas pela empresa para o faturamento perante o HFB."
No que se refere ao débito solidário da Multiprof com os srs. Victor Grabois e Jorge Cezar Couto de Oliveira, a Serur entende que os argumentos recursais do sr. Victor podem ser acolhidos, considerando os fundamentos a seguir (peça 150) :
a) a magnitude de um hospital do porte do HFB impõe a análise dos argumentos apresentados sob o aspecto do conhecimento, não somente como um dos pressupostos básicos para a boa governança, mas sob o enfoque do controle exercido por esta Corte de Contas;
b) o conhecimento, no caso concreto, acena no sentido de que o controle deve estar atento à verificação da prática dos atos administrativos por essa unidade hospitalar, a partir do conhecimento de sua estrutura física, além dos recursos humanos envolvidos;
c) o HFB constitui um hospital de referência em todo o estado do Rio de Janeiro. Sua localização geográfica permite asseverar a relevância para os municípios que lhe são limítrofes, como, por exemplo, Duque de Caxias, Nova Iguaçu, São João de Meriti, além da própria cidade do Rio de Janeiro, dentre outros, que integram a região metropolitana do Grande Rio, cujo acesso se dá por meio de uma das vias mais movimentadas do estado-membro (Avenida Brasil) , ou seja, o HFB acaba por se revelar uma unidade hospitalar de primeiro acesso às diversas necessidades que emergem da população por ele atendida, principalmente em relação aos que se originam da Baixada Fluminense;
d) também não podem passar ao largo as unidades técnicas típicas de uma unidade hospitalar de grande porte, como, por exemplo, unidade de internação, que conta com 370 (trezentos e setenta) leitos ativos; ambulatórios em número de 86 (oitenta e seis) para atendimento das diversas clínicas; centros obstétricos, unidades coronarianas... A complexidade de se administrar uma unidade hospitalar desse porte necessita ser considerada. Não se está a mencionar que os fins justificam os meios, de forma alguma. Entretanto, se há dano causado aos cofres públicos, há de haver uma perfeita identificação para efeito de responsabilização dos agentes envolvidos, na medida das respectivas participações, sob a premissa dos requisitos para responsabilizar um agente público: fato, dano, nexo entre a conduta do agente e o dano causado;
e) ao Diretor-Geral de um hospital do porte do HFB deve ser imputada responsabilidade compatível com as atribuições de sua função. Isso não acena no sentido de que não possa ser responsabilizado por atos administrativos praticados por seus subordinados, mas também não significa que deva ser responsabilizado por todos os atos praticados indistintamente por seus subordinados. Haja vista a responsabilidade subjetiva a ser aferida em cada caso, deve-se apurar sua conduta por ação ou omissão que seja determinante em eventual dano causado aos cofres públicos ou em ato praticado com grave infração à norma legal, para fins de imputação de débito e/ou multa, conforme o caso, além da possibilidade de se estar diante de erro de difícil detecção;
f) o débito contido no item 9.5.1 do acórdão recorrido decorre de pagamento por postos de serviços não prestados, conforme apurado pela CGU e por este Tribunal;
g) não se pode desconsiderar o dever de diligência e de vigilância que se espera de um gestor público. Contudo, pode tratar-se de erro de difícil detecção aos olhos de um diretor-geral de um hospital desse porte, à luz do entendimento do Ministro Augusto Sherman Cavalcanti no voto condutor do Acórdão 5127/2017-TCU-Primeira Câmara:
"34. Cabe lembrar também que se tratou de erro de difícil detecção. Segundo se observa, o problema não foi percebido em 2006, logo que começou a produzir efeitos, sob a gestão de outra equipe de Recursos Humanos, mas somente foi verificado em 2009, durante os trabalhos de atualização do Sistema RM Labore.
35. Tem-se, portanto, que não há elementos para definir em que data teria ocorrido a alteração, nem elementos que indiquem a ocorrência de imperícia ou ação dolosa, seja de empregado do Confea, seja de funcionário da empresa terceirizada. Consequentemente, não há como delimitar a responsabilidade pela inserção da fórmula incorreta, nem por eventual falha de supervisão."
h) mutatis mutandis, a inserção de informações imprecisas ou até mesmo inverídicas por servidor do HFB, ao apresentar relação de serviços prestados por terceirizados, pode não ser de fácil identificação por parte de um Diretor-Geral. Não se está a afastar toda e qualquer responsabilização de dirigente máximo de determinado órgão ou entidade sob o argumento de erro de difícil detecção. Entretanto, não restou demonstrada, nos autos, participação efetiva do Diretor-Geral, com animus de obter para si ou para outrem vantagem indevida. O fato de autorizar pagamento de despesa com erro dessa natureza não afasta a responsabilidade (na concepção de se aplicar a individualização da responsabilização e das condutas a ensejar a imposição de débito ou de multa) das demais pessoas envolvidas no caso concreto e condenadas em débito solidariamente;
i) dolo e culpa não são imprescindíveis para apuração de responsabilidade de gestor público, principalmente no que tange à imputação de débito ou de multa. Contudo, não há, nos autos, documentos que acenem no sentido de reprovabilidade na conduta do sr. Victor Grabois, no que diz respeito a querer ou assumir o risco pelo resultado de dano aos cofres públicos;
j) no caso, está-se a analisar a conduta do sr. Victor Grabois. Em caso de eventual provimento ao recurso deste recorrente, remanesce o débito originalmente apurado pelo TCU, em razão das condutas das outras pessoas condenadas solidariamente.
Nesse sentir, ao examinar a defesa do sr. Jorge Cezar Couto de Oliveira, a Serur ponderou o seguinte (peça 150) :
"18.5. Não se desconhece a complexidade de se administrar um hospital da magnitude do Hospital Federal de Bonsucesso. Entretanto, também não se deve desconsiderar que a gestão da res publica deve pautar-se pela legalidade dos atos praticados, sem prejuízo de comunicação com outras ciências, como, por exemplo, Administração, cujas funções básicas podem ser a seguir especificadas: planejamento, organização, direção e controle.
18.6. Não há falar em gestão da res publica sem a observância desses quatro pressupostos básicos, sob pena de, em não os observando, haver possibilidade de responsabilização dos agentes envolvidos. O móvel da responsabilização das pessoas envolvidas no contrato 3/2003 já foi mencionado no item 13.1 desta instrução. O pagamento de postos de mão de obra sem a contraprestação dos serviços enseja o ressarcimento desses valores. E esse pagamento indevido não foi afastado no que tange à sua responsabilidade, visto se tratar o recorrente de responsável específico pela área administrativa do hospital."
O MP de Contas tem a plena consciência de que a administração de um hospital de grande porte é missão árdua, complexa, difícil e exaustiva, e é justamente essa complexidade, essa dificuldade, que devem ensejar a existência de controles minuciosos e consistentes que permitam a preservação do erário. 
Um contrato de terceirização deve ser acompanhado muito de perto por todos os escalões da administração pública, inclusive o dirigente, dada a facilidade com que eventuais equívocos ou intenções deliberadas podem dar margem a prejuízos, ocasionais ou não.
A tese acerca de "erro de difícil detecção", por vezes adotada no âmbito desta Casa, deve ser vista com reservas e examinada em face das particularidades de cada caso concreto. Não pode ser aplicada de forma alargada, sob pena de a cúpula da administração receber um salvo-conduto para se desonerar das atribuições típicas de chefia, que lhe são outorgadas justamente para, entre outras funções, monitorar o fiel cumprimento, pelos escalões inferiores, das normas regentes do cotidiano da administração.
Os pagamentos efetuados à conta de recursos públicos somente são legítimos se devidamente comprovada a regular execução contratual.
Não se trata de responsabilização objetiva, mas da verificação de conduta em desacordo com a prevista em lei.  
Nos termos da jurisprudência predominante nesta Corte:
a) a liquidação regular da despesa deve estar amparada em documentos comprobatórios da efetiva realização dos serviços (Acórdão 6230/2014-TCU-Segunda Câmara) ;
b) a liquidação da despesa não é mera formalidade, mas ato destinado a avaliar se as cláusulas contratuais foram cumpridas, gerando, assim, a obrigação de pagamento para a Administração (Acórdão 2131/2014-TCU-Primeira Câmara) ;
c) o ordenador de despesas tem o dever de verificar a legalidade e a legitimidade dos documentos geradores de despesa, não sendo sua assinatura mera formalidade, assim como de acompanhar e fiscalizar a atuação de seus subordinados (Acórdão 635/2017-TCU-Plenário) ;
d) a autorização de pagamento não se resume à mera aposição de assinatura na ordem bancária. É necessário que o gestor adote procedimentos independentes para se certificar da correção da despesa que lhe é apresentada para pagamento (Acórdão 3004/2016-TCU-Plenário) .
Em grau recursal, argumenta-se que, em um universo de centenas de cooperados e de milhares de terceirizados (aproximadamente 1.500) , é factível a perda de informação sobre dez funcionários que, ademais, não teriam atuado ao mesmo tempo. Argumenta-se, também, que não é razoável considerar irregular a gestão, responsável por um orçamento de R$ 100.000.000,00 em 2004, por um fato localizado envolvendo em torno de 0,3% do total de trabalhadores do hospital.
De fato, o universo de cooperados e de terceirizados e o orçamento gerido no exercício ora em exame eram visivelmente volumosos. Essas circunstâncias, porém, não devem ser vistas como atenuantes. A gestão de uma entidade de maior envergadura, ao tempo em que vem amparada em um maior aparelhamento estatal, carrega em si maiores responsabilidades. Tanto maior o porte da entidade, mais cuidado se há de ter com a gestão financeira. O fato de a questão controvertida envolver "em torno de 0,3% do total de trabalhadores do hospital" não se mostra bastante para desconsiderar que os cofres do hospital foram efetivamente lesados.
Veja-se que a natureza do objeto contratado (terceirização de mão de obra travestida de "Projeto de Modernização Gerencial do Hospital Geral de Bonsucesso", peça 12, p. 10) , com carga de trabalho estimada em 6.066 horas/mês, sem fixação de efetivo (peça 12, pp. 28/30) , requeria, por si só, redobrada atenção no acompanhamento da execução do contrato, dada a facilidade com que o poder público poderia eventualmente ser prejudicado e a dificuldade de comprovação, a posteriori, das horas de trabalho real e regularmente prestadas.  
As obrigações do contratante de acompanhar, de verificar, de fiscalizar e de intervir na execução do contrato, bem como de fiscalizar a execução dos serviços (Cláusula Quarta, Subcláusulas Primeira e Segunda, peça 12, p. 12) , não podem ser cobradas apenas do servidor do escalão operacional, encarregado diretamente da fiscalização "in loco". O escalão dirigente tem a obrigação funcional de, no mínimo, por cautela, instituir os necessários controles para minimizar os riscos e para assegurar a retidão dos pagamentos. Em suma, o dirigente máximo da instituição tem, como ônus inerente ao cargo que exerce, os deveres de vigilância e de bem eleger seus colaboradores, cabendo-lhe, no caso de dano ao erário para o qual concorreu, responder solidariamente pelo débito, salvo motivo justificado que afaste sua culpabilidade, o que não se verifica no presente caso.  
Nesse cenário, o Ministério Público de Contas opina pelo não provimento do recurso de reconsideração interposto pelo sr. Victor Grabois, assim como pelos demais recorrentes, no que tange ao Contrato 3/2003 (item 9.5.1 do Acórdão 3607/2017-TCU-Segunda Câmara, peça 79) .
O Contrato 2/2002 (Concorrência 1/2001) foi celebrado entre o HFB e a empresa W. A. Siqueira Engenharia Ltda. no dia 1º/4/2002 e tinha por objeto a prestação de serviços de manutenção preventiva e corretiva predial, instalações ordinárias e especiais e de equipamentos prediais, bem como obras, serviços de engenharia e reformas prediais do HFB, pelo valor mensal de R$ 137.093,05 (peças 25, pp. 23/34, e 27, pp. 3/15) . A planilha de custos era a seguinte (peça 29, p. 37) :
	Equipe Administrativa
	R$ 4.770,60

	Equipe Preventiva
	R$ 22.422,60

	Equipe de Emergência (24h) 
	R$ 12.120,05

	Material de Reposição
	R$ 5.000,00

	Subtotal
	R$ 44.313,25

	BDI (19,98%) 
	R$ 8.853,79

	Serviços de Manutenção Corretiva
	R$ 83.926,01

	Total Mensal
	R$ 137.093,05

Em relação a esse Contrato 2/2002, a Serur propõe o não provimento dos recursos, juízo que conta com a adesão do Ministério Público de Contas. 
Para contextualização dos fatos havidos, segue síntese de algumas passagens das instruções da Secex/RJ, particularmente da instrução de peça 44:
a) a cláusula décima primeira do contrato previa o que segue (peça 25, p. 32) :
"Cláusula Décima Primeira - Da Repactuação - Será permitida a repactuação dos valores originalmente contratados e constantes da Tabela EMOP [Empresa de Obras Públicas do Estado do Rio de Janeiro], desde que observado o intervalo mínimo de 01 (um) ano, a contar da data da proposta, ou da data da última repactuação, devidamente fundamentado em planilha de custos e formação de preços, com demonstração analítica do aumento dos preços, e que a razão entre o novo preço e o limite máximo vigente à época da repactuação seja menor ou igual a razão entre o preço originalmente contratado. Não será o reajustamento de preços vinculado a qualquer índice geral ou setorial ou que reflita a variação de custos, nos termos do Decreto 2.271/1997 ou outro que venha substituir."
b) em 3/11/2003, foi celebrado o 3º termo aditivo [peça 25, pp. 39/41], objetivando a repactuação de preços do contrato na ordem de 19,91382%, conforme reajuste da Tabela Emop no período de janeiro/2002 a janeiro/2003 e negociações coletivas da construção civil do Município do Rio de Janeiro registradas no Sinduscon/Rio. O preço mensal estimado passou, então, a ser de R$ 164.393,51, a partir de 1º/4/2003 (parte fixa: R$ 60.521,13, parte variável: R$ 103.872,38) [memória de cálculo à peça 31, pp. 19/20, e instrução à peça 32, p. 10, item 48];
c) em 14/6/2004, foi celebrado o 5º termo aditivo [peça 25, pp. 44/6], que teve por objeto a repactuação de preços na ordem de 10,50%, conforme reajuste da Tabela Emop no período de janeiro/2003 a janeiro/2004 e negociações coletivas da construção civil do Município do Rio de Janeiro registradas no Sinduscon/Rio. O preço mensal estimado passou, assim, a ser de R$ 181.661,00, a partir de 1º/4/2004 (parte fixa: R$ 67.422,16, parte variável: R$ 114.238,84) memória de cálculo à peça 31, pp. 19/20, e instrução à peça 32, p. 10, item 48];
d) em síntese, o Contrato 2/2002 teve seis aditivos (peça 25, pp. 35/48) :
	ADITIVO
	DATA DE ASSINATURA
	TEOR

	1
	30/12/2002
	Prorrogação da vigência até 28/2/2003.

	2
	28/02/2003
	Prorrogação da vigência até 31/12/2003.

	3
	03/11/2003
	Repactuação do preço mensal para R$ 164.393,51 a contar retroativamente de 1º/4/2003 (19,91382%) .

	4
	30/12/2003
	Prorrogação da vigência até 31/12/2004.

	5
	14/06/2004
	Repactuação do preço mensal para R$ 181.661,00 a contar retroativamente de 1º/4/2004 (10,50%) .

	6
	31/12/2004
	Prorrogação da vigência até 31/12/2005.

e) as repactuações previstas no terceiro e no quinto termos aditivos resultaram da aplicação dos seguintes percentuais:
	ITENS
	CONTRATO
01/04/2002
	1ª REPACTUAÇÃO
01/04/2003
	VARIAÇÃO
	2ª REPACTUAÇÃO
01/04/2004
	VARIAÇÃO

	Equipe administrativa
	R$ 4.770,60
	R$ 6.042,40
	26,66%
	R$ 7.549,00
	24,93%

	Equipe preventiva
	R$ 22.422,60
	R$ 30.076,48
	34,13%
	R$ 32.972,26
	9,63%

	Equipe de emergência
	R$ 12.120,05
	R$ 14.323,80
	18,18%
	R$ 15.673,24
	9,42%

	Material de reposição
	R$ 5.000,00
	-
		-
	
	Subtotal
	R$ 44.313,25
	R$ 50.442,68
		R$ 56.194,50
	
	BDI (19,98%) 
	R$ 8.853,79
	R$ 10.078,45
		R$ 11.227,66
	
	Serv. Manut. Corretiva
	R$ 83.926,01
	R$ 103.872,39
	23,77%
	R$ 114.259,63
	10,00%

	TOTAL MENSAL
	R$ 137.093,05
	R$ 164.393,52
	19,91%
	R$ 181.681,79
	10,52%

f) as repactuações foram feitas sem a devida fundamentação em planilhas de custos e formação de preços. Além disso, os percentuais utilizados foram superiores à variação da Tabela Emop, no caso dos valores dos serviços de manutenção corretiva, e aos índices previstos nas convenções coletivas de trabalho assinadas em 2003 e 2004 entre o Sintraconst/Rio (Sindicato dos Trabalhadores da Construção Civil) e o Sinduscon/Rio (Sindicato das Indústrias) , no caso dos valores das equipes administrativa, preventiva e de emergência (peça 4, pp. 55/69) ;
g) nesse sentido, após a realização de inspeção, a equipe de auditores do TCU apurou que a variação do índice 05.100 da Tabela Emop foi de 15,52% e de 13,10% nos períodos relativos às duas repactuações (peça 32, p. 10) [e peça 31, p. 18]. Como se observa, o índice efetivamente utilizado pela W.A. Siqueira Engenharia Ltda. (23,77%) e aceito pelos então gestores da HFB à época supera em muito aquele apurado para o período da primeira repactuação (15,52%) ;
h) situação semelhante foi identificada com relação aos valores das equipes administrativa, preventiva e de emergência. As convenções coletivas para o período (peças 28, pp. 24/45, e 29, pp. 2/23) previam reajustes dos pisos salariais mínimos de 12% (a partir de 1º/3/2003) , 5% (a partir de 1º/8/2003) e 8,5% (a partir de 1º/3/2004) ;
i) é possível verificar os seguintes elementos acerca da questão:
"a) itens 10.2.3.13 e 10.2.3.14 do relatório de auditoria de gestão da CGU (fls. 176-183, volume 1) [peça 4, pp. 55/69];
b) documentação relativa às constatações dos itens 10.2.3.13 e 10.2.3.14 (fls. 650-785, volume 4) [peças 15, pp. 4/104; 16, pp. 1/99, e 17, pp. 1/69];
c) documentos obtidos na inspeção realizada pela equipe de auditores do TCU (fls. 1237-1332, volume 7) [peças 27, pp. 3/16; 28, pp. 1/61, e 29, pp. 1/43];
d) relatório da inspeção realizada pela equipe de auditores do TCU, com proposta de citação (fls. 1422-1454, volume 8) [peças 32, pp. 3/33, e 33, pp. 1/4];
e) instrução retificando o valor do débito apurado, relativo ao Contrato 2/2002 (fls. 1549-1551, volume 8) [peças 34, pp. 49/50, e 35, p. 1]."
j) a metodologia e os demonstrativos do débito constam das fls. 1422-1551 do volume 8 [peças 31, pp. 18/22; 32; 33; 34, p. 3; e 35, p. 1]. A instrução de fls. 1422-1434 [peça 32, pp. 3/15] levou em consideração o reajuste dos valores da mão de obra, baseado nas variações acordadas nas convenções coletivas de trabalho e, divergindo da opinião da CGU e do próprio Serviço Financeiro do HFB, aplicou a variação da tabela Emop no cálculo do débito, consoante excerto da referida instrução [peças 32, pp. 7/8, e 44, p. 13]:
"37. Sobre este tema, cumpre relembrar que não pode a Administração enriquecer ilicitamente, com base no prejuízo do particular. Não obstante a empresa não ter apresentado dados concretos de variações nos preços dos insumos dos serviços prestados, não pode a Administração acreditar que, em um cenário macroeconômico inflacionário, não tenha havido qualquer aumento de preços, ainda que reduzido o seu índice. Como já faz nove anos da assinatura do contrato, a equipe de fiscalização não conseguiu levantar valores de mercado praticados à época para os serviços elencados. Assim, independentemente da proibição regulamentar de indexação de preços, pelo princípio da prudência e por não haver como precisar as variações de preços provocadas pela inflação do período, há que se considerar a variação dos índices da tabela EMOP no cálculo de eventual débito provocado pelas repactuações. Agindo desta forma, inquestionável será o valor encontrado, alcançando a liquidez e a certeza exigidas nas cobranças feitas pelo erário a título de ressarcimento.
38. Dito isto, passamos aos cálculos das diferenças entre os valores devidos à contratada e os efetivamente pagos. Da mesma forma que a CGU e o serviço financeiro do HFB, não entramos no mérito dos quantitativos de mão de obra contratados, mas, partindo desta quantidade, analisamos os valores pagos. Divergimos, contudo, dos cálculos por eles realizados. Ressalta-se que, como o contrato proíbe repactuações com prazo inferior a um ano da celebração ou da última repactuação, há cinco datas marcantes durante sua vigência:
a) termo inicial do contrato (01/04/2002) ;
b) termo inicial da primeira repactuação (01/04/2003) ;
c) termo inicial da segunda repactuação (01/04/2004) ;
d) início da legitimidade de uma terceira repactuação (01/04/2005) ; e
e) início da legitimidade de uma quarta repactuação (01/04/2006) .
39. Os cálculos das diferenças entre o que foi pago à empresa e o que lhe era devido foram estimados a menor, de tal sorte que não seja cobrado dos responsáveis um débito maior que o realmente ocorrido, nos termos do art. 210, § 1º, inciso II, do Regimento Interno do TCU. Foram considerados quatro períodos distintos, de acordo com as datas marcantes acima elencadas: 01/04/2003 a 31/03/2004; 01/04/2004 a 31/03/2005; 01/04/2005 a 31/03/2006; e 01/04/2006 a 31/07/2006."
k) como se vê, a metodologia foi a mais benéfica possível para a empresa, levando em consideração inclusive o aumento da carga tributária do PIS de 0,65% para 1,65%, de modo a evitar questionamentos.
No voto condutor da deliberação guerreada, o Ministro José Múcio Monteiro, Relator a quo, assim se manifestou a respeito (peça 80) :
"10. Os itens 10.2.3.13 e 10.2.3.14 do relatório da CGU [peça 4, pp. 55/69] referem-se ao contrato firmado com a W.A. Siqueira Engenharia Ltda., cujo objeto era a prestação de serviços de manutenção preventiva e corretiva predial, instalações ordinárias e especiais e de equipamentos prediais, bem como obras, serviços de engenharia e reformas prediais do HFB.
11. Nesse caso, houve repactuações do contrato, supostamente para fazer frente a aumento de custos decorrentes de convenções coletivas de trabalho ou à tabela EMOP (Empresa de Obras Públicas do Estado do Rio de Janeiro) , porém, os aumentos efetivos superaram os índices extraíveis dessas fontes.
12. Sobre a aplicação direta da tabela EMOP foi ainda destacada a infração aos arts. 3º, § 2º, e 4º, inciso I, do Decreto 2.271/1997. Na apuração do débito, porém, prudentemente, somente assim foram considerados os montantes que efetivamente superaram os índices da tabela da EMOP e das convenções coletivas de trabalho.
13. Não procedem as alegações de obscuridade nas razões para a caracterização de responsabilidades, dado que a imputação e o cálculo do débito foram claramente evidenciados, como destacado no trecho da instrução à peça 44, pp. 4-20, a seguir reproduzido:
'33. Esta é, como se constata no Ofício de Citação 1.489/2011-TCU/SECEX-RJ-D4, de 16/06/2011, a única imputação feita à empresa (fls. 1561-1562, volume 8) :
'Ato impugnado: pagamentos maiores do que os realmente devidos no Contrato 2/2002, celebrado entre o Hospital Federal de Bonsucesso e a empresa W.A. Siqueira Ltda., decorrentes de impropriedades no reajustamento do valor contratual.'
34. A metodologia e os demonstrativos do débito constam das fls. 1422-1551 do volume 8. A instrução de fls. 1422-1434 levou em consideração o reajuste dos valores da mão de obra, baseado nas variações acordadas nas convenções coletivas de trabalho e, divergindo da opinião da CGU e do próprio Serviço Financeiro do HFB, aplicou a variação da tabela EMOP no cálculo do débito.'
14. Outrossim, meras indicações de possíveis fatores não considerados na metodologia utilizada nas apurações em tela não são suficientes para afastar as evidências de dano ao erário. Recai sobre os gestores responsáveis o ônus da prova da boa e regular execução de despesa, assim como não pode a empresa receber mais do que o devido, e não há previsão, nas regras processuais aplicáveis ao exame de tomada de contas, para o TCU designar perícia, mediante simples requerimento dos interessados, com essa finalidade.
15. Atenta-se para o fato de Victor Grabois e Jorge Cezar Couto de Oliveira, antes da citação relativa aos itens 10.2.3.4, 10.2.3.13 e 10.2.3.14 do relatório da CGU, terem se manifestado sobre esses mesmos tópicos em sede de razões de justificativa, porém, em síntese, com os mesmos argumentos acima expostos e rejeitados. Destaca-se que Jorge Cezar Couto de Oliveira, após a citação, não apresentou alegações de defesa."
Sobre o Contrato 2/2002, a Serur teceu as considerações que se seguem (peça 150) :
a) a inexistência de recomendação ou de determinação formulada em processos anteriores, relativa a fato tratado nestes autos, não impede a atuação constitucional no dever de julgar as contas dos gestores sob a "tutela jurisdicional" desta Corte de Contas. Não houve expressa manifestação a esse contrato, ou seja, ainda que as contas de determinado exercício tenham sido apreciadas pelo Tribunal, nada obsta que o TCU verifique um caso específico na gestão, como no caso concreto;
b) o cerne deste item diz respeito a pagamentos acima dos valores devidos em razão de reajuste de preços, equivocadamente diversas vezes mencionado como "repactuação";
c) dessa forma, em que pese a alegação de supostos erros cometidos por funcionários terceirizados (erro praticado pelos funcionários terceirizados do HGB em relação a valores de despesa de material de reposição: R$ 5.000,00, inicialmente mencionados em abril/2002, mas que "desaparecem" em abril/2003) , remanesce injustificado o pagamento pelos valores acima mencionados, cuja metodologia de cálculo o recorrente não contesta objetivamente em seu recurso;
d) Jorge Cezar Couto de Oliveira faz cronologia para demonstrar que houve exoneração do cargo de Gerente da Área Técnica, código DAS 101.3, em 13/4/2005 (peça 111, p. 18) . A esse respeito, o item 9.5 do Acórdão 3607/2017-TCU-Segunda Câmara (peça 79) possui o lapso temporal compreendido entre 23/1/2004 e 6/4/2005, para os débitos que especifica, sem prejuízo de mencionar os créditos que devem ser abatidos do valor devido. Dessa forma, toda a cronologia mencionada pelo recorrente não possui o condão de elidir as irregularidades ensejadoras dos débitos que lhe são imputados;
e) não pode prosperar o argumento de que houve suposto erro na quantificação do valor devido, pois, nos termos da instrução de mérito da unidade técnica de origem (peças 32, p. 6, e 29, p. 37) , a planilha de custos por ocasião do contrato era a seguinte:
	Equipe Administrativa
	R$ 4.770,60

	Equipe Preventiva
	R$ 22.422,60

	Equipe de Emergência
	R$ 12.120,05

	Material de Reposição
	R$ 5.000,00

	Subtotal
	R$ 44.313,25

	BDI (19,98%) 
	R$ 8.853,79

	Serviços de Manutenção Corretiva
	R$ 83.926,01

	Total Mensal
	R$ 137.093,05

f) a cláusula décima primeira do multicitado contrato previa o reajuste de preços, devidamente precedido de demonstração analítica dos aumentos de preço. À peça 29, p. 37, consta exatamente a planilha acima mencionada, formulada pelo Hospital Federal de Bonsucesso como instrumento de base para cálculo dos reajustes de preço. Ora, se era indevida a inserção do valor de R$ 5.000,00 (material de reposição) , esse quantum não poderia servir de parâmetro para incidência do reajuste de preços. Ademais, esse item (material de reposição) permaneceu nas planilhas de 2003 e 2004 (peça 29, pp. 37/41) ;
g) as alíquotas de PIS e Cofins parecem não repercutir no cálculo do valor devido, conforme se extrai do seguinte excerto constante do Relatório (peça 81, p. 22) :
"34. Como se vê, a metodologia foi a mais benéfica possível para os responsáveis, levando em consideração, inclusive, o aumento da carga tributária do PIS de 0,65% para 1,65%, de modo a evitar questionamentos."
h) consta dos autos Parecer Técnico emitido por auditor independente (peça 111, pp. 14/8) . Todos os meios de provas admitidos no Direito devem ser recebidos no âmbito desta Corte de Contas. Contudo, o valor probatório de cada documento constante dos autos há de ser sopesado em conjunto e em confronto com os demais documentos, a fim de que possa ser formulado juízo de valor do respectivo conteúdo. Todo e qualquer documento assinado que faça parte do processo tem de imediato a identificação de sua autoria, mas não necessariamente a veracidade dos fatos nele contidos. Assim, deve-se apurar seu valor probatório, o que se faz neste momento processual. Esse Parecer não afasta o débito apurado pelo TCU;
i) os exames que antecederam o acórdão recorrido são técnicos, isentos e devidamente motivados;
j) não se vislumbra até o presente momento qualquer vício ou erro em sede das fases processuais que antecederam esta instrução;
k) a identificação de divergências em valores para reajustamento de preços deve servir de fundamento para apuração dos fatos, identificação dos responsáveis e quantificação do débito, se for o caso, tal como consagrado no art. 8º da Lei 8.443/1992;
l) no caso concreto, não foram afastados os fundamentos que ensejaram o julgamento pela irregularidade das contas, pela condenação em débito e pela aplicação de multa, nos exatos termos da parte dispositiva do Acórdão 3607/2017-TCU-Segunda Câmara (peça 79) ;
m) a aplicação da Tabela Emop como índice para reajustamento de preços não foi questionada pelo TCU, mas, sim, os índices que estão acima dos valores devidos. Esse é o fundamento para quantificação do valor devido, que não foi afastado pelo argumento recursal.
No que tange ao Contrato 2/2002, o Ministério Público de Contas não vislumbra a necessidade de reparos no valor do dano apontado na deliberação guerreada.
 Das razões recursais, merece destaque o seguinte excerto (peça 150, p. 18) :
"23.1. Segundo a recorrente, teriam ocorrido 'alguns erros materiais que devem ser devidamente apurados para o deslinde da presente controvérsia'.
23.2.	Acerca de suposto erro do Auditor deste Tribunal, assim se manifestou a recorrente:
'4.4. Na forma do Anexo D do Parecer Técnico ora juntado (doc. 02) , embora o valor inicial do serviço fosse R$ 83.926,01, existe no item anterior um item de material de recomposição [reposição] no valor de R$ 5.000,00. Item este que deveria estar sujeito a correção pelo índice EMOP. Ao efetuar os seus cálculos o auditor ignorou o valor de R$ 5.000,00 e corrigiu apenas o valor de R$ 83.926,01. Desta maneira, o auditor glosou valores devidos à ora Recorrente.
4.5. Em outras palavras, apesar da parcela do contrato inicial ser de R$ 137.093,05, o auditor só contemplou o reajustamento sobre os valores de R$ 47.169,04 relativo ao custo com pessoal e R$ 83.926,01 relativo aos custos com manutenção, os quais, somados, totalizam R$ 131.095,05.
4.6. O auditor comete outro erro material importante nos seus cálculos. No valor da diferença calculada pelo auditor, em 23/01/2004, foram consideradas duas notas fiscais que não dizem respeito ao contrato ora analisado.'
23.3.	Continua a recorrente:
'4.9. Por fim, mas não menos importante, o auditor em seu relatório considerou válida a solicitação de reequilíbrio pelo aumento da carga tributária a que o contrato passou a ter em função do artigo 33, da Lei 10.833/2003.
4.10. Na forma do dispositivo legal acima mencionado, a alíquota do PIS foi majorada de 0,65% para 1,65% e a da COFINS de 3,0% para 7,6%. Entretanto, o aumento da alíquota da COFINS de 4,6% não foi considerado no cálculo do auditor.
4.11. Corrigindo-se os erros materiais acima apontados, observa-se que a ora Recorrente, aplicando-se os mesmos índices utilizados pelo auditor em seu relatório, nada tem a ressarcir ao Hospital Geral de Bonsucesso - HGB. Muito ao contrário lhe é devido o valor de R$ 745.139,06 (setecentos e quarenta e cinco mil, cento e trinta e nove reais) , conforme pode ser verificado no Parecer Técnico em anexo (doc.02) .'"
O MP de Contas entende que os erros apontados não ocorreram. Isso porque, de acordo com a "Análise Financeira" levada a termo, em 8/6/2005, pelos srs. Luiz Sérgio Ferreira Barros e Humberto Costa Barros, respectivamente, da Divisão Administrativa e do Serviço de Orçamento e Finanças do hospital, com vistas a examinar os cálculos relativos às duas repactuações (peças 29, pp. 28/41) :
a) para efeito das repactuações efetuadas, não se deve levar em conta o material de reposição (R$ 5.000,00) , visto que sua indexação pela tabela Emop contraria a norma legal e o próprio instrumento do contrato (peça 29, p. 32) ;
b) sobre o aumento de 4,6% da alíquota da Cofins, de 3,0% para 7,6%, o não acolhimento do pedido teve por base os fundamentos a seguir (peça 29, pp. 32/4) :
"5. Análise do Pedido de Reequilíbrio Econômico-Financeiro (Anexo IV) 
A contratada formula novo pedido de revisão do valor do contrato, fundada na nova legislação do PIS e do COFINS. Inicialmente, importa esclarecer que as regras para esses tributos sofreram alteração na sistemática de sua arrecadação. Não houve apenas um aumento de alíquotas; enquanto o sistema anterior estabelecia a incidência cumulativa dos tributos, o sistema atual firma como regra a incidência não-cumulativa. 
A sujeição à incidência não-cumulativa depende da base fiscal de arrecadação do contribuinte. Se esta for estabelecida pela apuração do lucro real, o contribuinte estará sujeito ao novo sistema, como se depreende, a contrario sensu, da Lei 10.637/2002, em seu art. 8°, II, e da Lei 10.833/2003, no art. 10, II. Anote-se que a contratada apresentou declaração de seu contador de que a sua base fiscal está estabelecida sobre o lucro real (fl. 1.296) . 
Todavia, algumas receitas foram excluídas da incidência não-cumulativa, ainda que segundo a nova legislação o contribuinte esteja sujeito a este regime, como é o caso da contratada. Nesse aspecto, mister observar o que dispõe o art. 10, XI, c, da Lei 10.833/2003:
Art. 10. Permanecem sujeitas às normas da legislação da COFINS, vigentes anteriormente a esta Lei, não se lhes aplicando as disposições dos arts. 1º a 8º: 
I a X - omissis;
XI - as receitas relativas a contratos firmados anteriormente a 31 de outubro de 2003: 
a) omissis; 
b) omissis;
c) de construção por empreitadas ou de fornecimento, a preço predeterminado, de bens ou serviços contratados com pessoa jurídica de direito público, empresa pública, sociedade de economia mista ou suas subsidiárias, bem como os contratos posteriormente firmados decorrentes de propostas apresentadas, em processo licitatório, até aquela data; (grifamos) 
O contrato objeto da presente análise foi assinado em 01 de abril de 2002. Logo, a receita nele auferida pela contratada não está sujeita ao sistema da incidência não cumulativa para o recolhimento da COFINS, permanecendo a aplicação das mesmas regras anteriormente praticadas. 
Destarte, em que pese o pedido da contratada ter se motivado pela variação das alíquotas do PIS e do COFINS, no respectivo cálculo visando o reequilíbrio econômico-financeiro, aplicou-se apenas a variação de 1% ocorrida na alíquota do PIS. Isto porque, no novo sistema de arrecadação, a mesma passou a 1,65%, quando era de 0,65%. 
Desprezou-se o valor de R$ 181.661,00, praticado atualmente no contrato, para se aplicar o índice de 1% sobre o valor de R$ 153.444,67, obtido na verificação do cálculo para a segunda repactuação, posto que esse seria o valor correto. Por esta operação, chegou-se ao resultado de R$ 155.285,70 como valor a ser atualizado. Anote-se que o valor final já inclui o percentual de 19,98, relativo ao BDI. 
Quanto ao ressarcimento requerido, é de se observar que pende diferença contra o Hospital desde 03 de novembro de 2003, quando foi efetuada a primeira repactuação. Até 14 de junho de 2004, a diferença mensal entre o valor praticado no contrato e o valor apurado pela análise financeira foi de R$ 18.950,03. A partir de 14 de junho, a diferença mensal passou para R$ 28.216,33."
Também não se afigura pertinente, em face do que o Ministério Público de Contas conseguiu apurar nos autos, o alegado erro referente às notas fiscais 3102, no valor de R$ 111.550,00, e 3105, no valor de R$ 122.590,00, emitidas em 6/1/2004 e 22/1/2004, respectivamente, e pagas em 16/1/2004 e 23/1/2004 (peça 38, pp. 12/3, item 6, alíneas "a" e "b") , as quais teriam sido consideradas no valor da diferença calculada pelo sr. Auditor do TCU, mas que não diriam respeito ao contrato ora analisado.
Com efeito, a CGU relatou tratar-se de faturamentos efetuados pela empresa W. A. Siqueira relativos a obras e serviços extras ao contrato de manutenção predial firmado entre ela e o Hospital Geral de Bonsucesso (peça 38, pp. 12/3, item 6) .
Ocorre que a leitura dos documentos juntados ao processo, inclusive da íntegra do relatório da CGU (peça 4, pp. 55/69) , não permitiu ao Ministério Público de Contas identificar que as referidas NFs 3102 e 3105 tenham efetivamente integrado a base de cálculo do dano afeto ao Contrato 2/2002.
III
Em face do exposto, o Ministério Público de Contas opina pelo conhecimento e pelo não provimento dos recursos de reconsideração interpostos pela empresa W. A. Siqueira Engenharia Ltda. (peça 101) e pelos srs. Victor Grabois (ex-Diretor-Geral do Hospital Federal de Bonsucesso, peça 111) e Jorge Cezar Couto de Oliveira (ex-Chefe da Divisão Administrativa do hospital, peça 114) contra o Acórdão 3607/2017-TCU-Segunda Câmara (peça 79) ."
É o Relatório.

8.1. Carlos Alberto Corrêa Mariz (74338/OAB-RJ) e outros, representando W. A. Siqueira Engenharia Ltda.
8.2. Fabiana Lucia Schimitt Duvivier de Albuquerque Melo (109.568/OAB-RJ) e outros, representando Multiprof - Cooperativa Multiprofissional de Serviço.

Procurador Júlio Marcelo de Oliveira.

TOMADA DE CONTAS ANUAL. EXERCÍCIO DE 2004. HOSPITAL FEDERAL DE BONSUCESSO (HFB). AUSÊNCIA DE CONTROLE DE PONTO DE TERCEIRIZADOS. PAGAMENTO POR SERVIÇOS NÃO PRESTADOS. REPACTUAÇÃO DO CONTRATO DE MANUTENÇÃO PREDIAL COM ÍNDICES EXCESSIVOS. CONTAS IRREGULARES DOS DOIS RESPONSÁVEIS E DAS EMPRESAS. DÉBITO. MULTA. RECURSO DE RECONSIDERAÇÃO. CONHECIMENTO. PROVIMENTO PARCIAL AO RECURSO DE VICTOR GRABOIS. AFASTAMENTO DE RESPONSABILIDADE POR PARTE DO DANO. REDUÇÃO DA MULTA. NÃO PROVIMENTO DOS DEMAIS RECURSOS. CIÊNCIA.

TOMADA DE CONTAS (TC)

Secretaria de Recursos (Serur); Secretaria de Controle Externo da Saúde (SecexSaude).

Cuidam os autos de Recursos de Reconsideração interpostos por W. A. Siqueira Engenharia Ltda. (empresa contratada) , Victor Grabois (ex-Diretor-Geral do Hospital Federal de Bonsucesso) e Jorge Cézar Couto de Oliveira (ex-Chefe da Divisão Administrativa do Hospital Federal de Bonsucesso) , em face do Acórdão 3607/2017-TCU-Segunda Câmara.
2.	Por meio do acórdão combatido, os recorrentes tiveram suas contas julgadas irregulares, com imputação de débito solidário e foram apenados com multas proporcionais aos danos que lhes cabiam.
3.	Em suma, essa condenação se deu em razão das seguintes irregularidades:
3.1.	pagamentos sem a comprovação da prestação dos serviços/pagamento de serviços não executados relativos ao Contrato 3/2003, firmado entre o HFB e a empresa Multiprof - Cooperativa Multiprofissional de Serviço em 28/2/2003, com vigência a partir de 1º/3/2003, o qual tinha por objeto a execução do projeto de modernização gerencial do hospital;
3.2.	pagamentos a maior, decorrentes de reajustamento indevido do valor do Contrato 2/2002, celebrado entre o HFB e a empresa W. A. Siqueira Engenharia Ltda. no dia 1/4/2002, o qual tinha por objeto a prestação de serviços de manutenção preventiva e corretiva predial, instalações ordinárias e especiais e de equipamentos prediais, bem como obras, serviços de engenharia e reformas prediais do hospital.
4.	A Secretaria de Recursos (Serur) propõe o provimento parcial do recurso de Victor Grabois para afastar a sua responsabilidade quanto ao débito relativo ao Contrato 3/2003 (item 9.5.1 do acórdão recorrido) e, por conseguinte, da multa proporcional ao débito (item 9.6 do acórdão recorrido) , além de negar provimento aos demais recursos. O Ministério Público junto ao TCU (MPTCU) , por sua vez, opina pelo não provimento de todos os recursos.
5.	Preliminarmente, ratifico o Despacho de peça 123, que conheceu dos recursos interpostos, atendidos os requisitos de admissibilidade.
6.	De plano, adoto como razões de decidir os exames da Serur e do MPTCU transcritos no Relatório precedente, naquilo em que não conflitam com as minhas considerações a respeito do dano apurado e das responsabilidades dos recorrentes.
7.	Passo ao exame das alegações dos recorrentes quanto à apuração do dano.
I - Da correção do valor do dano apurado nos autos
8.	Os recorrentes, em síntese, alegam que existiriam incorreções a afetar o valor do débito apurado no Contrato 2/2002:
8.1.	os índices 05.100 da Tabela EMOP já foram acatados no âmbito destes autos;
8.2.	o valor de R$ 5.000,00 relativo a material de reposição foi tratado de forma equivocada no cômputo do dano;
8.3.	as variações reais para cada categoria profissional nas diferentes equipes, face aos dissídios coletivos, foram desprezadas;
8.4.	o valor de despesa de R$ 111.983,94 (NF 3102) , ainda que pago à W. A. Siqueira Engenharia Ltda., não pode ser considerado débito, já que nada tem a ver com o contrato em tela e, sim, refere-se à reforma e instalação de uma termo-desinfectadora para a Central de Esterilização, serviços efetivamente realizados;
8.5.	o valor de despesa de R$ 122.000,00 (NF 3105) , ainda que pago à W. A. Siqueira Engenharia Ltda., não pode ser considerado débito, já que nada tem a ver com o contrato em tela e sim, refere-se à reforma e instalação de equipamentos vitais para o fornecimento seguro da alimentação hospitalar, serviços efetivamente realizados;
8.6. 	a majoração da alíquota de COFINS de 4,7% não foi considerada;
9.	Não merecem acolhida tais alegações.
10.	Como demonstrado no Relatório precedente, a aplicação da Tabela EMOP como índice para reajustamento de preços não foi questionada pelo TCU, mas, sim, os índices aplicados, acima dos percentuais devidos. 
11.	O Contrato 2/2002, avençado inicialmente por R$ 137.093,05 mensais, teve seu valor repactuado em: 
 (i) 3/11/2003, retroativo a 1/4/2003, no percentual de 19,91% (3º Aditivo) , passando a custar R$ 164.393,51 e;
 (ii) 14/6/2004, retroativo a 1/4/2004, no percentual de 10,50% (5º Aditivo) , passando a custar R$ 181.661,00.
12.	Esses reajustes resultaram dos seguintes percentuais aplicáveis aos itens do contrato:
	ITENS
	CONTRATO
01/04/2002
	1ª REPACTUAÇÃO
01/04/2003
	VARIAÇÃO
	2ª REPACTUAÇÃO
01/04/2004
	VARIAÇÃO

	Equipe administrativa
	R$ 4.770,60
	R$ 6.042,40
	26,66%
	R$ 7.549,00
	24,93%

	Equipe preventiva
	R$ 22.422,60
	R$ 30.076,48
	34,13%
	R$ 32.972,26
	9,63%

	Equipe de emergência
	R$ 12.120,05
	R$ 14.323,80
	18,18%
	R$ 15.673,24
	9,42%

	Material de reposição
	R$ 5.000,00
	-
		-
	
	Subtotal
	R$ 44.313,25
	R$ 50.442,68
		R$ 56.194,50
	
	BDI (19,98%) 
	R$ 8.853,79
	R$ 10.078,45
		R$ 11.227,66
	
	Serv. Manut. Corretiva
	R$ 83.926,01
	R$ 103.872,39
	23,77%
	R$ 114.259,63
	10,00%

	TOTAL MENSAL
	R$ 137.093,05
	R$ 164.393,52
	19,91%
	R$ 181.681,79
	10,52%

13.	Ocorre que os percentuais utilizados foram superiores à variação da Tabela EMOP, no caso dos valores dos serviços de manutenção corretiva, e aos índices previstos nas convenções coletivas de trabalho assinadas em 2003 e 2004 entre o Sintraconst/Rio (Sindicato dos Trabalhadores da Construção Civil) e o Sinduscon/Rio (Sindicato das Indústrias) , no caso dos valores das equipes administrativa, preventiva e de emergência (peça 4, pp. 55/69) .
14.	A inspeção do TCU apurou que a variação do índice 05.100 da Tabela EMOP para o serviço de manutenção corretiva foi de 15,52% e de 13,10% nos períodos relativos às duas repactuações (peça 31, p. 18, peça 32, p. 10) , de modo que o índice efetivamente utilizado pela W.A. Siqueira Engenharia Ltda. (23,77%) e aceito pelos então gestores da HFB à época supera em muito aquele apurado para o período da primeira repactuação (15,52%) .
15.	Situação semelhante foi identificada com relação aos valores das equipes administrativa, preventiva e de emergência. As convenções coletivas para o período (peças 28, pp. 24/45, e 29, pp. 2/23) previam reajustes dos pisos salariais mínimos de 12% (a partir de 1º/3/2003) , 5% (a partir de 1º/8/2003) e 8,5% (a partir de 1º/3/2004) .
16.	Observo que o cômputo do dano levou em conta as convenções coletivas de trabalho, de modo a afastar a alegação de que as variações reais para cada categoria profissional nas diferentes equipes, ante os dissídios coletivos, foram desprezadas.
17.	Como já foi mencionado em fase processual anterior, estava vedada a indexação de preços para fins de reajuste, nos termos contratuais (grifos acrescidos) :
"Cláusula Décima Primeira - Da Repactuação - Será permitida a repactuação dos valores originalmente contratados e constantes da Tabela EMOP [Empresa de Obras Públicas do Estado do Rio de Janeiro], desde que observado o intervalo mínimo de 01 (um) ano, a contar da data da proposta, ou da data da última repactuação, devidamente fundamentado em planilha de custos e formação de preços, com demonstração analítica do aumento dos preços, e que a razão entre o novo preço e o limite máximo vigente à época da repactuação seja menor ou igual a razão entre o preço originalmente contratado. Não será o reajustamento de preços vinculado a qualquer índice geral ou setorial ou que reflita a variação de custos, nos termos do Decreto 2.271/1997 ou outro que venha substituir."
18. 	Mesmo assim, de forma conservadora e de modo a garantir a liquidez e a certeza do dano, sobretudo não tendo sido possível encontrar, à época, preços de mercado para os serviços prestados, o cálculo do débito pela Secex-RJ somente considerou os montantes que efetivamente superaram a variação dos índices da Tabela EMOP e, como já mencionei, os percentuais relativos às convenções coletivas de trabalho. Além disso, levou-se em consideração, inclusive, o aumento da carga tributária do PIS de 0,65% para 1,65%.
19.	Sobre a repisada alegação da desconsideração da elevação da alíquota da COFINS em 4,6%, ela já foi abordada em fases anteriores dos autos, com fundamento no art. 10, XI, c, da Lei 10.833/2003 (grifos acrescidos) :
"Art. 10. Permanecem sujeitas às normas da legislação da COFINS, vigentes anteriormente a esta Lei, não se lhes aplicando as disposições dos arts. 1º a 8º:
I a X - omissis:
XI - as receitas relativas a contratos firmados anteriormente a 31 de outubro de 2003:
a) omissis;
b) omissis;
c) de construção por empreitada ou de fornecimento, a preço predeterminado, de bens ou serviços contratados com pessoa jurídica de direito público, empresa pública, sociedade de economia mista ou suas subsidiárias, bem como os contratos posteriormente firmados decorrentes de propostas apresentadas, em processo licitatório, até aquela data;"
20.	Dito de outro modo, o Contrato 2/2002 foi assinado em 1/4/2002 e, assim, a receita nele auferida pela contratada não está sujeita ao sistema da incidência não cumulativa para o recolhimento da COFINS, permanecendo a aplicação das mesmas regras tributárias anteriormente praticadas. 
21.	Também é equivocada a alegação de que a rubrica "Material de Reposição", no valor de R$ 5.000,00, deveria ter sido incluída para fins de reajuste, o que teria levado à glosa indevida deste montante em desfavor da empresa W. A. Siqueira Engenharia Ltda. De acordo com análise financeira levada a termo, em 8/6/2005, pelos Srs. Luiz Sérgio Ferreira Barros e Humberto Costa Barros, respectivamente, da Divisão Administrativa e do Serviço de Orçamento e Finanças do HFB, com vistas a examinar os cálculos relativos às duas repactuações (peças 29, pp. 28/41) , não se deve levar em conta, para efeito das repactuações efetuadas, o valor referente ao material de reposição, visto que sua indexação pela Tabela EMOP contraria a norma legal e o próprio instrumento do contrato (peça 29, p. 32) . Mesmo assim, segundo aduziu a Serur, essa rubrica permaneceu nas planilhas de serviços de 2003 e de 2004 (peça 29, pp. 37/41) .
22.	Ainda em relação ao Contrato 2/2002, alega a empresa W. A. Siqueira Engenharia Ltda. que as despesas referentes às notas fiscais 3102 (R$ 111.983,94) e 3105 (R$ 122.000,00) foram indevidamente consideradas no cômputo do dano, já que não teriam relação alguma com o contrato em tela, e teriam sido pagas por serviços de reforma e instalação de equipamentos devidamente prestados. 
23.	Apesar de serem serviços "extras" ao contrato de manutenção predial firmado entre a recorrente e o Hospital Geral de Bonsucesso, foram pagas à mesma conta de empenho daquele contrato (peça 38, p. 12, item 6) . De qualquer forma, ao compulsar os autos e, principalmente, o memorial de cálculo do débito realizado pela Secex-RJ neste caso (peças 31, pp. 18/22; 32; 33; 34, p. 3; e 35, p. 1) , não identifiquei que as referidas despesas tenham sido incluídas ao dano, razão por que não se sustenta aquela alegação.
24.	Em relação ao valor do débito apurado no Contrato 3/2003, cujo objeto era a execução do projeto de modernização gerencial do hospital, não houve questionamentos nas defesas apresentadas. As alegações, neste caso, buscaram afastar as responsabilidades dos recorrentes, o que será tratado adiante.
25.	Assim, afastadas as alegações que buscaram questionar a correção do dano apurado, examino a responsabilidade dos recorrentes para reparação do dano, arguida nos recursos manejados.
II - Da responsabilidade dos recorrentes (Victor Grabois, Jorge Cézar Couto de Oliveira e W. A. Siqueira Engenharia Ltda.) 
26.	Com as devidas vênias por divergir do MPTCU, penso que a responsabilidade solidária pelo débito apurado no Contrato 3/2003 deve ser afastada em relação ao então Diretor do Hospital, Victor Grabois, em linha com o que defendeu a Serur.
27.	Embora sejam dignas de todo respeito as razões trazidas pelo Parquet no sentido de imputar responsabilidade ao diretor do hospital em face, principalmente, do contratante ser responsável pela fiscalização da execução contratual, nos termos de cláusula contratual por ele assumida quando assinou o contrato, e também, pela boa escolha e vigilância de seus colaboradores, a fim de evitar o dano que foi apurado, penso que, no caso concreto, as alegações trazidas por Victor Grabois podem ser acatadas, afastando a sua culpabilidade.
28.	Na posição de Diretor Geral de um hospital da magnitude do HGB, cuja estrutura, dimensão e complexidade de gestão foi amplamente demonstrada nos autos, não seria razoável exigir daquele dirigente o conhecimento de todas as minúcias a respeito da execução contratual que deram causa ao dano apurado nessa Tomada de Contas, como o controle da prestação de serviço de mão de obra terceirizada (de dez funcionários em um universo de mais de 1.500) , para os quais houve pagamento sem que constassem na folha de pagamentos da cooperativa contratada (Contrato 3/2003) .
28.	Como aduziu o recorrente, a execução contratual no que diz respeito ao controle de frequência da mão de obra contratada era de responsabilidade da fiscalização do contrato, exercida pela Gerência de Recursos Humanos, o que pode ser atestado por desconto realizado na fatura da empresa Multiprof referentes a faltas entre os anos de 2003 e 2004 (peça 114, p. 106) , assinada tanto pela então Gerente de Recursos Humanos (Arlene Gidra Gomes) quanto pelo responsável pela Divisão de Administração do HGB (Jorge Cézar Couto de Oliveira) . De igual modo, uma nota de empenho de pagamento da empresa Multiprof não foi assinada por Victor Grabois, e, sim, por outros gestores, um dos quais o responsável pela Divisão de Administração do HGB, Jorge Cézar Couto de Oliveira (peça 114, p. 107) .
29.	Essa realidade, a meu sentir, leva à ausência de culpabilidade do gestor máximo do HGB, visto que a culpa in vigilando e a culpa in eligendo não deve ter aplicação ampla e irrestrita, mas cingir-se aos contornos das situações tratadas em cada caso. É o que se depreende da jurisprudência do Tribunal, que colaciono abaixo:
"A figura da culpa in vigilando, diretamente aplicável para responsabilização do gestor encarregado de supervisionar e fiscalizar as atividades de seus subordinados, não comporta a ampliação de responsabilidade a toda a cadeia hierárquica. (Acórdão 2898/2012-TCU-Primeira Câmara, Relatora Min. Ana Arraes) 
Não cabe a responsabilização de dirigente de órgão ou entidade por irregularidade que só poderia ser detectada mediante completa e minuciosa revisão dos atos praticados pelos subordinados, sobretudo na presença de pareceres técnico e jurídico recomendando a prática do negócio jurídico, salvo quando se tratar de falha grosseira ou situação recorrente, que impede o reconhecimento da irregularidade como caso isolado." (Acórdão 1529/2019-TCU-Plenário, Relator Ministro Benjamin Zymler) 
30.	Posicionamento semelhante a este propus no Voto condutor do Acórdão 1821/2018-TCU-Plenário, em relação ao Diretor do Instituto Nacional de Cardiologia, o qual foi acolhido pelo Colegiado, in verbis:
"24. Corroboram essa ideia os Acórdão 8028/2016-TCU-Segunda Câmara e 6934/2015-1ª Câmara, que destacam não ser automática a responsabilidade da autoridade, devendo ser analisadas as situações de fato que envolvem o caso concreto. No que concerne à culpa in vigilando, não se deve presumir uma supervisão de forma irrestrita, sob pena de tornar sem sentido o instituto da delegação de competência e inviabilizar o exercício de tarefas próprias e privativas da autoridade delegante (Acórdão 1581/2017-TCU-Primeira Câmara) . No caso em questão, também não há que se falar em culpa in eligendo, vez que o engenheiro e fiscal do contrato foi designado pelo Ministério da Saúde, e não pelo então Diretor Geral do INC.
25.	 Nesse mesmo sentido a argumentação da eminente Ministra Ana Arraes, no Voto condutor do Acórdão 2300/2013-TCU-Plenário, quando afastou a responsabilidade de um dos agentes arrolados no processo, em situação semelhante a que é tratada nestes autos. Naquela oportunidade, a Relatora, ao examinar as atribuições do ocupante do mais alto posto daquele hospital federal, concluiu não ser razoável, nem possível, que a totalidade dos atos exercidos sob o manto da delegação de competência fosse vigiada e controlada, mormente quando comparou o orçamento daquele nosocômio com a materialidade das obras contratadas. Constatou, assim como fiz neste caso, não haver indícios nos autos de autoria ou conivência por parte do responsável."
31.	Além disso, o afastamento da responsabilidade de Victor Grabois está em consonância com o que decidiu o Plenário desta Corte por intermédio do Acórdão 929/2019-TCU-Plenário, Relator Ministro Benjamin Zymler, cuja ementa transcrevo a seguir:
"A responsabilidade pelo débito por pagamento de serviços não executados, mas atestados, deve recair sobre os agentes que têm o dever de fiscalizar o contrato e atestar a execução das despesas, e não sobre a autoridade que ordenou o pagamento."
32.	O mesmo desfecho não se aplica a Jorge Cézar Couto de Oliveira em relação ao débito apurado no Contrato 3/2003, vez que era o responsável direto pela Divisão de Administração do HGB, e, ainda que contasse com o apoio de outros subordinados, penso que, como responsável direto pela divisão administrativa do hospital, era sua responsabilidade zelar pela correta e fidedigna contabilidade da frequência dos empregados terceirizados, a fim de evitar o pagamento por serviços que não foram prestados, o que aquele gestor não fez. Em relação à empresa Multiprof, recebeu por serviço não prestado, razão por que também é solidariamente responsável pelo dano em relação ao contrato em comento.
33.	Já em relação ao Contrato 2/2002, em linha com os pareceres consonantes do MPTCU e da Serur, entendo que não pode ser afastada a responsabilidade de nenhum dos recorrentes.
34.	Percebo que Victor Grabois e Jorge Cézar Couto de Oliveira atuaram diretamente na negociação do reajustamento do Contrato 2/2002, por meio da aposição de suas assinaturas em diversos expedientes (peça 114, pp. 160/278) e, mesmo diante de alertas feitos pela Consultoria Jurídica do Ministério da Saúde à época, decidiram por aceitar a proposta financeira feita pela empresa W. A. Siqueira Engenharia Ltda. em valores superiores aos que lhe eram devidos, como apurado nestes autos em manifestações pretéritas tanto da unidade instrutiva como do próprio TCU.
35.	A respeito das demais alegações visando o afastamento tanto do débito apurado quanto da responsabilidade dos recorrentes, incorporo os exames da Serur e do MPTCU, que as refutou de forma adequada e minudente, sem a necessidade de comentários adicionais.
36.	Feitas essas considerações, dou provimento parcial ao recurso de Victor Grabois, a fim de afastar sua responsabilidade solidária no dano apurado em relação ao Contrato 3/2003, e, por conseguinte, reduzo a multa que lhe foi imposta de R$ 40.000,00 (quarenta mil reais) para R$ 25.000,00 (vinte e cinco mil reais) , assim como nego provimento aos demais recursos.
Ante o exposto, VOTO por que o Tribunal adote a minuta de Acórdão que ora submeto à apreciação deste Colegiado.
TCU, Sala das Sessões Ministro Luciano Brandão Alves de Souza, em 6 de abril de 2020.
AROLDO CEDRAZ 
Relator